ACORDAO-COMPLETO-2511216

ACÓRDÃO 16655/2021 ATA 34/2021 - PRIMEIRA CÂMARA

VISTA, relatada e discutida esta tomada de contas especial instaurada pela Caixa Econômica Federal, ante a reprovação da prestação de contas do Contrato de Repasse 276.745-21/2008, firmado entre a União, por intermédio do Ministério do Desenvolvimento Agrário, e o Instituto Morro da Cutia de Agroecologia, visando à realização de ações do Programa Nacional de Desenvolvimento Sustentável - Territórios Rurais.
ACORDAM os Ministros do Tribunal de Contas da União, reunidos em sessão da 1ª Câmara, ante as razões expostas pelo relator, e com fundamento nos arts. 1º, inciso I; 12, § 3º; 16, alíneas "b" e "c", e §§ 2º e 3º; 19; 23, inciso III; 26; 28, inciso II; e 57 da Lei 8.443/1992 c/c os arts. 214, inciso III, alínea "a", e 217 do Regimento Interno, em: 
9.1. considerar revéis Luís Carlos Laux, Lúcia Helena Schardong e o Instituto Morro da Cutia de Agroecologia;
9.2. rejeitar as alegações de defesa de Stefano Ilha Dissiuta;
9.3. julgar irregulares as contas de Luís Carlos Laux, Stefano Ilha Dissiuta, Lúcia Helena Schardong e do Instituto Morro da Cutia de Agroecologia;
9.4. condenar Luís Carlos Laux, em solidariedade com o Instituto Morro da Cutia de Agroecologia, ao recolhimento aos cofres do Tesouro Nacional da quantia a seguir especificada, atualizada monetariamente e acrescida de juros de mora a partir da data discriminada até o pagamento:
	Data de ocorrência
	Valor histórico (R$) 

	02/10/2009
	R$ 137.671,21

9.5. condenar Stefano Ilha Dissiuta, em solidariedade com o Instituto Morro da Cutia de Agroecologia, ao recolhimento aos cofres do Tesouro Nacional da quantia a seguir especificada, atualizada monetariamente e acrescida de juros de mora a partir da data discriminada até o pagamento:
	Data de ocorrência
	Valor histórico (R$) 

	28/01/2010
	R$ 49.201,15

9.6. condenar Lúcia Helena Schardong, em solidariedade com o Instituto Morro da Cutia de Agroecologia, ao recolhimento aos cofres do Tesouro Nacional da quantia a seguir especificada, atualizada monetariamente e acrescida de juros de mora a partir da data discriminadas até o pagamento:
	Data de ocorrência
	Valor histórico (R$) 

	16/12/2012
	39.500,00

9.7. aplicar as seguintes multas individuais aos responsáveis relacionados, a serem recolhidas aos cofres do Tesouro Nacional, com atualização monetária calculada da data deste acórdão até os pagamentos, se estes forem efetuados após o vencimento do prazo abaixo estipulado;
	Responsável
	Multa (R$) 

	Instituto Morro da Cutia de Agroecologia
	R$ 40.0000,00

	Stefano Ilha Dissiuta
	R$ 9.000,00

	Lúcia Helena Schardong
	R$ 8.000,00

9.8. fixar prazo de 15 (quinze) dias, a contar das notificações, para comprovação, perante o Tribunal, do recolhimento das dívidas acima imputadas;
9.9. autorizar a cobrança judicial das dívidas, caso não atendidas as notificações;
9.10. autorizar, caso venha a ser solicitado e se o processo não tiver sido remetido para cobrança judicial, o pagamento das dívidas em até 36 (trinta em seis) parcelas mensais consecutivas, a primeira a ser paga no prazo acima fixado e as demais, a cada 30 (trinta) dias a contar da parcela anterior, com incidência, sobre cada valor mensal atualizado monetariamente, de juros de mora, na forma da legislação em vigor, e alertar aos responsáveis que a falta de comprovação do recolhimento de qualquer parcela importará no vencimento antecipado do saldo devedor;
9.11. encaminhar cópia desta decisão aos responsáveis, à Caixa Econômica Federal, à Secretaria Especial de Agricultura Familiar e Desenvolvimento Agrário e ao Procurador-Chefe da Procuradoria da República no Estado do Rio Grande do Sul para as providências cabíveis, com a informação de que o inteiro teor deste acórdão e do relatório e do voto que o fundamentam está disponível no endereço eletrônico www.tcu.gov.br/acordaos.

Tomada de contas especial instaurada pela Caixa Econômica Federal em face da reprovação da prestação de contas do Contrato de Repasse 276.745-21/2008, firmado entre a União, por intermédio do Ministério do Desenvolvimento Agrário, e o Instituto Morro da Cutia de Agroecologia, visando à realização de ações do Programa Nacional de Desenvolvimento Sustentável  Territórios Rurais.

Primeira Câmara

3. Interessados/Responsáveis:
3.1. Interessado: Caixa Econômica Federal (00.360.305/0001-04)
3.2. Responsáveis: Instituto Morro da Cutia de Agroecologia (IMCA) (00.375.555/0001-18); Lúcia Helena Schardong (XXX.980.810-XX); Luís Carlos Laux (XXX.833.780-XX); Stefano Ilha Dissiuta (XXX.373.800-XX)

13.1. Ministros presentes: Benjamin Zymler (na Presidência), Vital do Rêgo e Jorge Oliveira (Relator).
13.2. Ministros-Substitutos presentes: Augusto Sherman Cavalcanti e Weder de Oliveira.

LUIS CARLOS LAUX

JORGE OLIVEIRA

Adoto como relatório, de início, a instrução elaborada no âmbito da Secretaria de Controle Externo de Tomada de Contas Especial - Secex/TCE (peça 128) , que contou com a anuência dos respectivos dirigentes:
"INTRODUÇÃO
Trata-se de Tomada de Contas Especial instaurada pela Caixa Econômica Federal (CEF) , em desfavor do Sr. Luis Carlos Laux (CPF XXX.833.780-XX) , do Sr. Stéfano Ilha Dissiuta (CPF XXX.373.800-XX) , da Sra. Lúcia Helena Schardong (CPF XXX.980.810-XX) e da entidade da qual eles foram presidentes (Instituto Morro da Cutia de Agroecologia - IMCA) de 11/3/2008 a 27/12/2008, de 28/12/2008 a 11/7/2011 e de 12/7/2011 a 24/5/2017, respectivamente (peça 2, p. 11, 55-59, peça 3, p. 2-23) , em razão de reprovação da prestação de contas (peça 2, p. 9) do Contrato de Repasse 276.745-21/2008 - Siconv 648138, firmado entre a União, por intermédio do então Ministério do Desenvolvimento Agrário (MDA) , representado pela Caixa Econômica Federal, e o Instituto Morro da Cutia de Agroecologia, e que teve por objeto a inserção de cooperativas de agricultores familiares, comunidades tradicionais, populações indígenas e assentados de reforma agrária à iniciativa internacional Cooperativa Sem Fronteiras (CSF) ampliando a capacidade de relação com o mercado destas cooperativas e favorecendo técnica e comercialmente o crescimento de uma Rede Cooperativa Territorial que contribua para a dinamização da economia dos territórios rurais, consistindo das seguintes metas: Meta 1 - Identificar grupos/comunidades que possuam potencial para ingressar na iniciativa CSF; Meta 2 - Diagnóstico dos grupos pré-identificados e elaboração de projetos; Meta 3 - Organização da V Assembleia da CSF no Território Portal da Amazônia; Meta 4 - Intercâmbio técnico-profissional internacional; Meta 5 - Participação em atividades nacionais e internacionais da CSF; Meta 6 - Elaboração, acompanhamento e avaliação de um plano de melhorias e/ou adaptações às cooperativas identificadas; Meta 7 - Criação do Site da Rede Institucional e Comercial da CSF; Meta 8 - Estudo sobre soberania alimentar e a construção de mercados locais para produtos da agricultura familiar e CSF (peça 3, p. 48-68, 72-82, peça 4, p. 2) .
HISTÓRICO
O Contrato de Repasse 276.745-21/2008 foi firmado no valor de R$ 352.582,00, sendo R$ 341.408,00 à conta do contratante e R$ 11.174,00 à conta do contratado (peça 3, p. 66, 74) . Teve vigência de 30/12/2008 a 30/12/2014 (peça 3, p. 82, peça 4, p. 2, 6-20) e o prazo para prestação de contas correspondeu a trinta dias a contar após o término da vigência (peça 3, p. 80) .
Os recursos da contrapartida não foram depositados na conta corrente específica e os recursos federais foram desbloqueados conforme quadro abaixo (peça 2, p. 6, peça 5, p. 55, 71) :
	Data de debloqueio
	Recursos federais

	17/3/2009
	R$ 294.608,00

	24/5/2012
	R$ 44.460,00

	Total
	R$ 339.068,00

O valor total de saques com recursos federais efetuados na gestão do Sr. Stéfano Ilha Dissiuta correspondeu a R$ 308.542,15 e foram efetuados entre 27/3/2009 e 28/1/2010 (peça 5, p. 55-69) . O valor total de saques com recursos federais efetuados na gestão da Sra. Lúcia Helena Schardong correspondeu a R$ 39.500,00 e foram efetuados entre 2/10/2012 e 16/10/2012 (peça 5, p. 71) . O saldo total de recursos federais em conta corrente e de investimento correspondeu a R$ 33.887,61 e foi restituído em 28/4/2017 (peça 5, p. 75, peça 6, p. 38, 41, 43) .
A forma de averiguação da execução física se deu primeiramente através da análise do Relatório de Execução de Atividades - REA, nos termos do subitem 3.2, alínea 'c', do Contrato de Repasse 276.745-21/2008 (peça 3, p. 74) . Em caso de concordância o MDA homologaria o REA, emitiria parecer técnico e os submeteria à Caixa para emissão de parecer quanto ao aspecto da execução financeira.
Foram emitidos dois REA, um (datado de 14/4/2010) referente à primeira parcela cujo valor programado de execução foi de R$ 305.131,00 e outro (datado de 4/5/2010) referente à segunda parcela, cujo valor programado de execução foi de R$ 47.451,00 (peça 4, p. 26-42, 54-70) . O MDA homologou esses dois REA, sendo que o último (cumulativo) contém o registro de que houve execução de 100% do objeto e se atingiu qualitativa e quantitativamente os objetivos definidos no Plano de Trabalho (peça 4, p. 42, 70) . Os respectivos pareceres técnicos emitidos pelo MDA também recomendaram a aprovação da execução física apresentada nos REA (peça 4, p. 24, 52) .
Consta registro à peça 2, p. 9, de que houve prestação de contas em 16/7/2010 da primeira parcela de recursos federais e de contrapartida (R$ 294.608,00 + R$ 8.138,00) , constando documentos à peça 5, p. 13-15, 55-82, peça 6, p 1-47.
Foi realizada fiscalização in loco pelo MDA, junto ao IMCA e ao escritório de negócios da CEF de Novo Hamburgo/RS, cujo produto foi o Parecer Técnico, de 14/11/2013 (peça 7, p. 12-22) , o qual propôs a glosa do valor total de R$ 134.710,01 (R$ 14.698,12 referente à Meta 2; R$ 20.000,00 referente à Meta 4; R$ 58.792,50 referente à Meta 6; R$ 41.219,39 referente à Meta 8) em decorrência de irregularidades na execução física e financeira do objeto.
A Nota Técnica 60/2014-SDT/MDA, de 27/11/2014 (peça 6, p. 61, peça 7, p. 2-8) , que tratou da análise da defesa apresentada pelo convenente acerca das conclusões do Parecer Técnico, de 14/11/2013, reiterou o entendimento pela pertinência da glosa do valor total de R$ 134.710,01.
A Nota Técnica 52/2016/DETER/SDT-MDA, de 10/6/2016 (peça 7, p. 26-39, 44-55) , emitiu parecer conclusivo detalhado a respeito da prestação de contas do Contrato de Repasse 276.745-21/2008, no qual sugeriu a reprovação total das contas apresentadas pelo convenente e devolução dos recursos repassados.
O PA 232/2016, de 8/11/2016 (peça 2, p. 9-10) , emitido pela Caixa, opinou pela instauração da TCE diante da reprovação total da prestação de contas do Contrato de Repasse 276.745-21/2008 pelo MDA.
Consta dos autos comprovação de que o Ofício 628/2017/Novo Hamburgo, de 3/5/2017, dirigido ao já ex-presidente Sr. Luis Carlos Laux foi endereçado ao IMCA e recebido na data de 15/5/2017 pela então presidente Lucia Helena Schardong (peça 2, p. 19-20) . Consta dos autos edital de notificação do Sr. Luis Carlos Laux no Diário Oficial da União de 14/6/2017, comunicando-o da reprovação total da prestação de contas do Contrato de Repasse 276.745-21/2008 (peça 2, p. 31) .
Consta dos autos comprovação de que o Ofício 630/2017/Novo Hamburgo, de 3/5/2017, dirigido ao já ex-presidente Sr. Stefano Ilha Dissiuta foi endereçado ao IMCA e recebido na data de 15/5/2017 pela então presidente Lucia Helena Schardong (peça 2, p. 23-24) . Consta dos autos edital de notificação do Sr. Stefano Ilha Dissiuta no Diário Oficial da União de 14/6/2017, comunicando-o da reprovação total da prestação de contas do Contrato de Repasse 276.745-21/2008 (peça 2, p. 31) .
Consta dos autos comprovação de que a Sra. Lucia Helena Schardong recebeu o Ofício 786/2016/GIGOV Novo Hamburgo, de 14/9/2016, na data de 23/9/2016, por meio do qual a Caixa a notificou da necessidade de devolução dos recursos federais do Contrato de Repasse 276.745-21/2008 (peça 2, p. 13-17) .
Diante do não saneamento da irregularidade apontada e da não devolução dos recursos federais, foi proferido o Relatório do Tomador de Contas Especial em 8/2/2018 (peça 7, p. 70-73, peça 8, p. 1) , o qual concluiu que o prejuízo importaria no valor total de recursos federais desbloqueados (R$ 339.068,00) , imputando-se responsabilidade solidária ao Sr. Luis Carlos Laux, ao Sr. Stefano Ilha Dissiuta, à Sra. Lucia Helena Schardong e ao IMCA, em razão da reprovação total da prestação de contas do Contrato de Repasse 276.745-21/2008.
O Relatório da Secretaria de Controle Interno da Presidência da República (CISET/PR) também chegou às mesmas conclusões da Caixa (peça 8, p. 8-10) . Após serem emitidos o Certificado de Auditoria, o Parecer do Dirigente e o Pronunciamento Ministerial (peça 8, p. 11-12, 13-14, 17) , o processo foi remetido a esse Tribunal.
Uma vez remetidos os autos a este Tribunal para fins de apreciação e julgamento, em sede de instrução preliminar (peça 11) , a análise dos pressupostos de procedibilidade previstos na IN/TCU 71/2012 verificou que não havia óbices preliminares que impedissem o prosseguimento desta tomada de contas especial, uma vez que não se configurou o transcurso de mais de dez anos entre o fato gerador e a primeira notificação válida dos responsáveis pela autoridade administrativa competente. Ademais, o valor atualizado do débito apurado (sem juros) em 1/1/2017 era superior a R$ 100.000,00, na forma estabelecida conforme os arts. 6º, inciso I, e 19 da IN/TCU 71/2012, modificada pela IN/TCU 76/2016.
Após as considerações técnicas acerca da apuração dos fatos, identificação do responsável e quantificação do dano para fins de ressarcimento, a análise preliminar pugnou pela citação e audiência dos responsáveis com os seguintes contornos (peça 11, p.9-11) :
 citar o Sr. Stefano Ilha Dissiuta, CPF XXX.373.800-XX, na condição de presidente do IMCA de 28/12/2008 a 11/7/2011, e o Instituto Morro da Cutia de Agroecologia, CNPJ 00.375.555/0001-18, na condição de contratado, com fundamento nos artigos 10, § 1º, e 12, incisos I e II, da Lei 8.443/1992, c/c o art. 202, incisos I e II, do RI/TCU, para que, no prazo de quinze dias, apresentem alegações de defesa e/ou recolham, solidariamente, aos cofres do Tesouro Nacional a quantia a seguir, atualizada monetariamente a partir da respectiva data até a data do efetivo recolhimento e abatendo-se valores acaso já satisfeitos, nos termos da legislação vigente, em razão da seguinte irregularidade:
Irregularidade: não comprovação da boa e regular aplicação de recursos federais do Contrato de Repasse 276.745-21/2008 - Siconv 648138, em razão da ausência de entrega do produto referente à Meta 7.1, entrega de produtos que não atendem aos objetivos para os quais foram elaborados (Meta 1.1, Meta 2.1, Meta 6.1, Meta 6.2 e Meta 6.3) , e ausência de comprovação da execução da despesa (Meta 1.1, Meta 1.3, Meta 3.3, Meta 4.3, Meta 5.2, Meta 5.3 e Meta 7.1) , conforme detalhado nos parágrafos 29 a 35 desta instrução.
Cofre credor: Tesouro Nacional.
Dispositivos violados: art. 70, parágrafo único, da Constituição Federal; art. 93 do Decreto-Lei 200/1967; art. 145 do Decreto 93.872/1986; art. 39, caput, da Portaria Interministerial 127/2008.
	VALOR ORIGINAL
	DATA DA OCORRÊNCIA
	DÉBITO/CREDITO

	R$ 182.076,28
	28/1/2010
	Débito

Quantificação do débito (peça 9) :Valor total do débito atualizado até 21/9/2018: R$ 305.159,85
Conduta: não comprovar a boa e regular aplicação de recursos federais do Contrato de Repasse 276.745-21/2008 - Siconv 648138, em razão da ausência de entrega do produto referente à Meta 7.1, entrega de produtos que não atendem aos objetivos para os quais foram elaborados (Meta 1.1, Meta 2.1, Meta 6.1, Meta 6.2 e Meta 6.3) , e ausência de comprovação da execução da despesa (Meta 1.1, Meta 1.3, Meta 3.3, Meta 4.3, Meta 5.2, Meta 5.3 e Meta 7.1) , conforme detalhado nos parágrafos 29 a 35 desta instrução.
Nexo de causalidade: a ausência de entrega do produto referente à Meta 7.1, a entrega de produtos que não atendem aos objetivos para os quais foram elaborados (Meta 1.1, Meta 2.1, Meta 6.1, Meta 6.2 e Meta 6.3) e a ausência de comprovação da execução da despesa (Meta 1.1, Meta 1.3, Meta 3.3, Meta 4.3, Meta 5.2, Meta 5.3 e Meta 7.1) resultaram no dano ao erário original apurado de R$ 182.076,28.
 citar a Sra. Lucia Helena Schardong, CPF XXX.980.810-XX, na condição de presidente do IMCA de 12/7/2011 a 24/5/2017, e o Instituto Morro da Cutia de Agroecologia, CNPJ 00.375.555/0001-18, na condição de contratado, com fundamento nos artigos 10, § 1º, e 12, incisos I e II, da Lei 8.443/1992, c/c o art. 202, incisos I e II, do RI/TCU, para que, no prazo de quinze dias, apresentem alegações de defesa e/ou recolham, solidariamente, aos cofres do Tesouro Nacional a quantia a seguir, atualizada monetariamente a partir da respectiva data até a data do efetivo recolhimento e abatendo-se valores acaso já satisfeitos, nos termos da legislação vigente, em razão da seguinte irregularidade:
Irregularidade: não comprovação da boa e regular aplicação de recursos federais do Contrato de Repasse 276.745-21/2008 - Siconv 648138, em razão da omissão no dever de prestar contas da 2ª parcela de recursos federais, ausência de entrega do produto referente à Meta 7.1 e à Meta 8.3, entrega de produtos que não atendem aos objetivos para os quais foram elaborados (Meta 8.1 e Meta 8.2) , e ausência de comprovação da execução da despesa (Meta 7.1, Meta 8.1 e Meta 8.2) , conforme detalhado nos parágrafos 29 a 35 desta instrução.
Cofre credor: Tesouro Nacional.
Dispositivos violados: art. 70, parágrafo único, da Constituição Federal; art. 93 do Decreto-Lei 200/1967; art. 145 do Decreto 93.872/1986; artigos 39, caput, e 56, caput, da Portaria Interministerial 127/2008.
Quantificação do débito (peça 10) :
	VALOR ORIGINAL
	DATA DA OCORRÊNCIA
	DÉBITO/CRÉDITO

	R$ 39.500,00
	16/12/2012
	Débito

Valor total do débito atualizado até 21/9/2018: R$ 55.888,55
Conduta: não comprovar a boa e regular aplicação de recursos federais do Contrato de Repasse 276.745-21/2008 - Siconv 648138, em razão da omissão no dever de prestar contas da 2ª parcela de recursos federais, ausência de entrega do produto referente à Meta 7.1 e à Meta 8.3, entrega de produtos que não atendem aos objetivos para os quais foram elaborados (Meta 8.1 e Meta 8.2) , e ausência de comprovação da execução da despesa (Meta 7.1, Meta 8.1 e Meta 8.2) , conforme detalhado nos parágrafos 29 a 35 desta instrução.
Nexo de causalidade: a omissão no dever de prestar contas da 2ª parcela de recursos federais repassados resultou na presunção de dano ao erário no valor equivalente ao total dos saques efetuados (R$ 39.500,00) . Além disso, a ausência de entrega do produto referente à Meta 7.1 e à Meta 8.3, a entrega de produtos que não atendem aos objetivos para os quais foram elaborados (Meta 8.1 e Meta 8.2) e a ausência de comprovação da execução da despesa (Meta 7.1, Meta 8.1 e Meta 8.2) resultaram no dano ao erário original apurado de R$ 39.500,00.
 realizar audiência da Sra. Sra. Lucia Helena Schardong, CPF XXX.980.810-XX, com fundamento nos artigos 10, § 1º, e 12, incisos I e III, da Lei 8.443/1992 c/c o art. 202, incisos I e III, do RI/TCU, para que, no prazo de quinze dias, apresente razões de justificativa quanto à seguinte irregularidade:
Irregularidade: ausência de prestação de contas da 2ª parcela de recursos federais.
Conduta: não prestar contas da 2ª parcela de recursos federais.
Dispositivos violados: cláusula terceira, subitem 3.2, alínea 'd', do Contrato de Repasse 276.745-21/2008; art. 56, caput, da Portaria Interministerial 127/2008.
Nos termos dos pronunciamentos uníssonos (peças 12-13) , a proposta foi, então, acolhida integralmente pela unidade técnica, ocasião em que foi autorizada a citação, em solidariedade, do Sr. Stefano Ilha Dissiuta, da Sra. Lúcia Helena Schardong e do IMCA, bem como a audiência da Sra. Lúcia Helena Schardong. 
Haja vista as tentativas frustradas de notificação da Sra. Lúcia Helena Schardong, consoante os esforços envidados e ainda esgotadas as possibilidades de obtenção de outros domicílios nos sistemas administrativos à disposição desta Corte (peças 15, 33, 34 e 35) , foi promovida a sua citação mediante o Edital 0469/2019-TCU/Seproc, de 7/11/2019 (peça 72) , publicado no Diário Oficial da União 218, Seção 3, de 11/11/2019 (peça 77) .
No que se refere ao Instituto Morro da Cutia de Agroecologia - IMCA, após as inúmeras tentativas de notificações encaminhadas aos endereços também identificados por esta Corte nos sistemas administrativos disponíveis (peças 14, 30-32, 52-53, e 73-74) , foi promovida a sua citação mediante o Edital 095/2019-TCU/Seproc, de 5/02/2020 (peça 78) , publicado no Diário Oficial da União 40, Seção 3, de 28/22020 (peça 79) .
Não obstante, apesar de devidamente notificados, compulsando os autos, observa-se que os responsáveis epigrafados se mantiveram inertes perante esta Corte de Contas e, desta forma, não se manifestaram quanto à irregularidade a eles imputada, no prazo regimental fixado. 
Já no que pertine ao Sr. Stéfano Ilha Dissiuta, a notificação foi realizada no endereço constante do Sistema CPF da Receita Federal (peças 16) , com Aviso   de Recebimento (AR) assinado e acostado à peça 17, e alegações de defesa anexadas às peças 57-62. 
Em suas alegações de defesa, esse responsável alegou, exclusivamente, o equívoco constatado na sua citação pelo período de 28/12/2008 a 11/07/2011, uma vez que somente teria sido eleito presidente da entidade em 13/10/2009, e que, em vista da designação da Sra. Lúcia Helena Schardong para a assumir a gestão administrativa e financeira em 28/12/2009, não teria atuado diretamente no projeto.
Por meio da instrução acostada à Peça 81, foi proposto o acolhimento parcial das alegações apresentadas, uma vez confirmado o equívoco alegado.
No entanto, a sua responsabilidade foi mantida, nos termos abaixo:
41.5.	 Esclarecida a questão, constata-se a necessidade de fazer nova citação nos autos, incluindo o Sr. Luis Carlos Laux como responsável pelos pagamentos ocorridos entre 13/3/2009 e 12/10/2009, data da sua destituição como presidente da entidade.
41.6.	 Quanto ao Sr. Stéfano Ilha Dissiuta, ao contrário do afirmado em suas alegações de defesa, ele também executou despesas relativas à primeira parcela dos recursos, no período de 13/10/2009 a 28/1/2010, data do último débito pertinente.
41.7.	 Além disso, o fato de a Sra. Lúcia Helena Schardong haver sido designada como diretora responsável pela gestão financeira da entidade em 28/12/2009 (peça 61) , não afasta a sua responsabilidade ante a previsão expressa no art. 29 do estatuto da entidade no sentido de ser uma das competências do presidente 'assinar cheques juntamente com outro diretor' (peça 2, fl. 49) . A respeito, a única despesa em solidariedade com aquela responsável seria a de R$ 6.000,00, paga em 28/01/2010. Desta forma, não se mostra necessária a citação solidária em relação a tal valor pois a solidariedade passiva constitui benefício do credor, que tem a opção de exigir de um só devedor a integralidade da dívida, conforme autorizam os arts. 275, 282 e 283 do Código Civil, e já decidido em inúmeras assentadas por esta Corte, a exemplo dos Acórdãos 601/2020, 2.199/2015 e 1.337/2017, todos proferidos pelo Plenário.     
41.8.	 Desse modo, o débito apurado, no total final de R$ 226.372,36, envolvendo irregularidades apontadas na Nota Técnica 52/2016/DETER/SDT-MDA, de 10/6/2016 (peça 7, p.26-39 e 44-55) , com as adequações implementadas na instrução técnica preliminar e aprovadas pelos dirigentes da unidade (peça 11, itens 29-36) , e, neste momento processual, ajustado ao período de gestão dos referidos responsáveis, com base nos pagamentos executados (Relação de pagamentos - peça 5, p.13-15) e extratos bancários (peça 5, p.55-71) , fica assim delimitado:
41.8.1.	 Sr. Luis Carlos Laux (período de 10/10/2007 a 12/10/2009) , em solidariedade com o Instituto Morro da Cutia de Agroecologia (IMCA) : ausência de entrega do produto previsto (Meta 8.3 - R$ 1.719,00) , entrega de produtos que não atenderam aos objetivos para os quais foram elaborados (Meta 1.1 - R$ 16.875,00) , Meta 2.1 - R$ 29.396,25) , e Metas 6.1, 6.2 e 6.3 - R$ 56.984,63) , e ausência de comprovação da adequada execução das despesas (Meta 1.1- 16.875,00, Meta 1.3 - R$ 4.900,00, Meta 3.3 - R$ 1608,00, Meta 4.3 - R$ 20.000,00 e Meta 5.2 - 6.187,95) , no valor total de R$ 137.671,21, abrangendo despesas relativas à primeira parcela dos recursos; 
41.8.2.	 Sr. Stéfano Ilha Dissiuta (período de 13/10/2009 a 11/7/2011) , em solidariedade com o Instituto Morro da Cutia de Agroecologia (IMCA) : ausência de entrega do produto (Meta 7.1 - R$ 8.740,62) , entrega de produtos que não atenderam aos objetivos para os quais foram elaborados (Metas 6.1, 6.2 e 6.3 - R$ 31.204,12) , e ausência de comprovação da adequada execução das despesas (Meta 5.3 - R$ 9.256,41) e Meta 7.1 - 8.740,62) , no valor total de R$ 49.201,15, abrangendo despesas relativas à primeira parcela dos recursos; e
41.8.3.	  Sra. Lúcia Helena Schardong (período de 12/7/2011 a 24/5/2017) , em solidariedade com o Instituto Morro da Cutia de Agroecologia (IMCA) :  entrega de produtos que não atenderam aos objetivos para os quais foram elaborados e ausência de comprovação da adequada execução das despesas (Metas 8.1 e 8.2 - R$ 39.500,00) , abrangendo despesas relativas à segunda parcela dos recursos. Esclareço que as Metas 7.1 e 8.3 foram excluídas da responsabilidade desta gestora tendo em vista que não foram incluídas no cálculo do débito a ela referente, bem como não há movimentação na conta-corrente que abranja tais despesas no período de gestão correspondente. 
29.            Desta feita, foi proposta nova citação dos responsáveis, nos termos abaixo, à exceção da Sra. Lúcia Helena Schardong, uma vez que não houve qualquer alteração na irregularidade apontada inicialmente (peça 81) :
48.1.	 citar o Sr. Luis Carlos Laux, CPF XXX.833.780-XX, na condição de presidente do IMCA no período de 10/10/2007 a 12/10/2009, e o Instituto Morro da Cutia de Agroecologia (IMCA) , CNPJ 00.375.555/0001-18, com fundamento nos artigos 10, § 1º, e 12, incisos I e II, da Lei 8.443/1992, c/c o art. 202, incisos I e II, do RI/TCU, para que, no prazo de quinze dias, apresentem alegações de defesa e/ou recolham, solidariamente, aos cofres do Tesouro Nacional a quantia a seguir, atualizada monetariamente a partir da respectiva data até a data do efetivo recolhimento e abatendo-se valores acaso já satisfeitos, nos termos da legislação vigente, em razão da seguinte irregularidade:
	Irregularidade: não comprovação da boa e regular aplicação de recursos federais do Contrato de Repasse 276.745-21/2008 - Siconv 648138, em razão da ausência de entrega do produto previsto (Meta 8.3 - R$ 1.719,00) , entrega de produtos que não atenderam aos objetivos para os quais foram elaborados (Meta 1.1 - R$ 16.875,00) , Meta 2.1 - R$ 29.396,25) , e Metas 6.1, 6.2 e 6.3 - R$ 56.984,63) , e ausência de comprovação da adequada execução das despesas (Meta 1.1, Meta 1.3 - R$ 4.900,00, Meta 3.3 - R$ 1608,00, Meta 4.3 - R$ 20.000,00 e Meta 5.2 - 6.187,95) .
Cofre credor: Tesouro Nacional.
Dispositivos violados: art. 70, parágrafo único, da Constituição Federal; art. 93 do Decreto-Lei 200/1967; art. 145 do Decreto 93.872/1986; art. 39, caput, da Portaria Interministerial 127/2008.
Quantificação do débito:
	VALOR ORIGINAL
	DATA DA OCORRÊNCIA
	DÉBITO/CREDITO

	R$ 137.671,21
	02/10/2009
	Débito

Valor total do débito atualizado até 01/04/2020 (sem juros) : R$ 246.500,30
Conduta: não comprovar a boa e regular aplicação de recursos federais do Contrato de Repasse 276.745-21/2008 - Siconv 648138, em razão da ausência de entrega do produto previsto (Meta 8.3) entrega de produtos que não atenderam aos objetivos para os quais foram elaborados (Meta 1.1, Meta 2.1 e Metas 6.1, 6.2 e 6.3) , e ausência de comprovação da adequada execução das despesas (Meta 1.1, Meta 1.3, Meta 3.3, Meta 4.3 e Meta 5.2) .
Nexo de causalidade: a ausência de entrega do produto previsto (Meta 8.3) , a entrega de produtos que não atenderam aos objetivos para os quais foram elaborados (Meta 1.1, Meta 2.1 e Metas 6.1, 6.2 e 6.3) , e a ausência de comprovação da adequada execução das despesas (Meta 1.1, Meta 1.3, Meta 3.3, Meta 4.3 e Meta 5.2) resultaram no dano ao erário original apurado de R$ 137.671,21; 
48.2	. 	 citar o Sr. Stefano Ilha Dissiuta, CPF XXX.373.800-XX, na condição de presidente do IMCA de 13/10/2009 a 11/7/2011, e o Instituto Morro da Cutia de Agroecologia (IMCA) , CNPJ 00.375.555/0001-18, com fundamento nos artigos 10, § 1º, e 12, incisos I e II, da Lei 8.443/1992, c/c o art. 202, incisos I e II, do RI/TCU, para que, no prazo de quinze dias, apresentem alegações de defesa e/ou recolham, solidariamente, aos cofres do Tesouro Nacional a quantia a seguir, atualizada monetariamente a partir da respectiva data até a data do efetivo recolhimento e abatendo-se valores acaso já satisfeitos, nos termos da legislação vigente, em razão da seguinte irregularidade:
Irregularidade: não comprovação da boa e regular aplicação de recursos federais do Contrato de Repasse 276.745-21/2008 - Siconv 648138, em razão da ausência de entrega do produto (Meta 7.1 - R$ 8.740,62) , entrega de produtos que não atenderam aos objetivos para os quais foram elaborados (Metas 6.1, 6.2 e 6.3 - R$ 31.204,12) , e ausência de comprovação da adequada execução das despesas (Meta 5.3 - R$ 9.256,41 e Meta 7.1 - R$ 8740,62) ;, no valor total de R$ 49.201,15;
Cofre credor: Tesouro Nacional.
Dispositivos violados: art. 70, parágrafo único, da Constituição Federal; art. 93 do Decreto-Lei 200/1967; art. 145 do Decreto 93.872/1986; art. 39, caput, da Portaria Interministerial 127/2008.
Quantificação do débito (peça 9) :
	VALOR ORIGINAL
	DATA DA OCORRÊNCIA
	DÉBITO/CREDITO

	R$ 49.201,15
	28/1/2010
	Débito

Valor total do débito atualizado até 1/4/2020 (sem juros) : R$ 87.164,76
Conduta: não comprovar a boa e regular aplicação de recursos federais do Contrato de Repasse 276.745-21/2008 - Siconv 648138, em razão da ausência de entrega do produto (Meta 7.1) , entrega de produtos que não atenderam aos objetivos para os quais foram elaborados (Metas 6.1, 6.2 e 6.3) , e ausência de comprovação da adequada execução das despesas (Meta 5.3 e Meta 7.1) .
Nexo de causalidade: a ausência de entrega do produto (Meta 7.1) , entrega de produtos que não atenderam aos objetivos para os quais foram elaborados (Metas 6.1, 6.2 e 6.3) , e ausência de comprovação da adequada execução das despesas (Meta 5.3 e Meta 7.1) resultaram no dano ao erário original apurado de R$ 49.201,15; e
45.3.	realizar a citação do Instituto Morro da Cutia de Agroecologia (IMCA) , CNPJ 00.375.555/0001-18 diretamente por edital, via Diário Oficial da União (DOU) .  
30.            Em cumprimento ao pronunciamento da unidade (peça 70) , foi efetuada citação dos responsáveis, nos moldes adiante:
	Comunicação
	Data da expedição 
	Peça
	Destinatário
	Origem do Endereço
	Data da ciência 
	Peça da Ciência 
	Peça da Resposta

	Edital 0575/2020-Secomp-4
	14/05/2020
	89
	Instituto Morro da Cutia de Agroecologia (Imca) 
	Outros
	15/05/2020
	92
	Não houve

	Edital 1234/2020-Secomp-4
	11/08/2020
	99
	Luis Carlos Laux
	Receita Federal
	12/08/2020
	100
	Não houve

	Ofício 20281/2020-Secomp-4
	18/05/2020
	91
	Luis Carlos Laux
	Receita Federal
	Não procurado
	Não houve
	Não houve

	Ofício 22614/2020-Secomp-4
	21/05/2020
	94
	Stefano Ilha Dissiuta
	Receita Federal
	27/05/2020
	95
	Não houve

	Ofício 22615/2020-Secomp-4
	21/05/2020
	93
	Stefano Ilha Dissiuta
	Renach
	Desconhecido
	Não houve
	Não houve

	Ofício 38841/2020-Secomp-4
	14/08/2020
	101
	Luis Carlos Laux
	Renach
	Outros
	Não houve
	Não houve

	Ofício 42104/2020-Secomp-4
	18/08/2020
	102
	Luis Carlos Laux
	Receita Federal
	Não procurado
	Não houve
	Não houve

Transcorrido o prazo regimental, os responsáveis Luís Carlos Laux, CPF XXX.833.780-XX, na condição de presidente do IMCA no período de 10/10/2007 a 12/10/2009,  Stéfano Ilha Dissiuta, CPF XXX.373.800-XX, na condição de presidente do IMCA de 13/10/2009 a 11/7/2011, Lúcia Helena Schardong (CPF XXX.980.810-XX) , presidente do IMCA de 12/7/2011 a 24/5/2017, e o Instituto Morro da Cutia de Agroecologia (IMCA) , CNPJ 00.375.555/0001-18, permaneceram silentes, devendo ser considerados revéis, nos termos do art. 12, §3º, da Lei 8.443/1992.
Em nova instrução técnica anexada à peça 106, em vista da revelia comprovada, e ante a insuficiência dos elementos de defesa anteriormente anexados aos autos, seja na fase interna da tomada de contas especial, seja na fase externa, remanescendo nos autos as irregularidades anteriormente apontadas, foi proposto o julgamento de mérito das contas nos seguintes termos, proposta essa aprovada pelos dirigentes da unidade técnica (peças 107/108) : 
considerar revéis os responsáveis Luis Carlos Laux (CPF XXX.833.780-XX) , Stefano Ilha Dissiuta (CPF XXX.373.800-XX) , Lúcia Helena Schardong (CPF XXX.980.810-XX) e o Instituto Morro da Cutia de Agroecologia (IMCA) , (CNPJ 00.375.555/0001-18) , para todos os efeitos, dando-se prosseguimento ao processo, com fulcro no art. 12, § 3º, da Lei 8.443/1992; 
julgar irregulares, nos termos dos arts. 1º, inciso I, 16, inciso III, alíneas b e c, da Lei 8.443/1992, c/c os arts. 19 e 23, inciso III, da mesma Lei, as contas do Luis Carlos Laux, CPF XXX.833.780-XX, Stefano Ilha Dissiuta, CPF XXX.373.800-XX, Lúcia Helena Schardong (CPF XXX.980.810-XX) e o Instituto Morro da Cutia de Agroecologia (IMCA) , CNPJ 00.375.555/0001-18) condenando-os, em solidariedade, ao pagamento das importâncias a seguir especificadas, atualizadas monetariamente e acrescidas dos juros de mora, calculados a partir da data discriminada até a data da efetiva quitação do débito, fixando-lhes o prazo de quinze dias, para que comprovem, perante o Tribunal, o recolhimento da referida quantia aos cofres do Tesouro Nacional, nos termos do art. 23, inciso III, alínea 'a', da citada lei, c/c o art. 214, inciso III, alínea 'a', do Regimento Interno do TCU.  
		Débito relacionado ao responsável Luis Carlos Laux, CPF XXX.833.780-XX, em solidariedade com o Instituto Morro da Cutia de Agroecologia (IMCA) , CNPJ 00.375.555/0001-18) :
	Data de ocorrência
	Valor histórico (R$) 

	02/10/2009
	R$ 137.671,21

Valor atualizado do débito (sem juros) em 25/09/2020: R$ 247.092,29 
                         Débito relacionado ao responsável Stefano Ilha Dissiuta (CPF XXX.373.800-XX) , em solidariedade com o Instituto Morro da Cutia de Agroecologia (IMCA) , CNPJ 00.375.555/0001-18) :
	Data de ocorrência
	Valor histórico (R$) 

	28/01/2010
	R$ 49.201,15

Valor atualizado do débito (sem juros) em 25/09/2020: R$ 87.371,40
		Débito relacionado à responsável Lúcia Helena Schardong (CPF XXX.980.810-XX) , em solidariedade com o Instituto Morro da Cutia de Agroecologia (IMCA) , CNPJ 00.375.555/0001-18) : 
	Data de ocorrência
	Valor histórico (R$) 

	16/12/2012
	R$ 39.500,00

Valor atualizado do débito (sem juros) em 25/09/2020: R$ 59.214,45
a) aplicar individualmente ao Luis Carlos Laux, CPF XXX.833.780-XX, Stefano Ilha Dissiuta, CPF XXX.373.800-XX, Lúcia Helena Schardong (CPF XXX.980.810-XX) e o Instituto Morro da Cutia de Agroecologia (IMCA) , CNPJ 00.375.555/0001-18) , a multa prevista no art. 57 da Lei 8.443/1992 c/c o art. 267 do Regimento Interno do TCU, fixando-lhes o prazo de quinze dias, a contar da notificação, para que comprovem, perante o Tribunal (art. 214, III, alínea 'a', do Regimento Interno do TCU) , o recolhimento da dívida aos cofres do Tesouro Nacional, atualizada monetariamente desde a data do acórdão que vier a ser proferido por este Tribunal até a do efetivo recolhimento, se pagas após o vencimento, na forma da legislação em vigor;
autorizar, desde logo, a cobrança judicial das dívidas, caso não atendidas as notificações, na forma do disposto no art. 28, inciso II, da Lei 8.443/1992;
autorizar também, desde logo, se requerido, com fundamento no art. 26, da Lei 8.443, de 1992, c/c o art. 217, §§ 1º e 2º, do Regimento Interno do TCU, o parcelamento da (s) dívida (s) em até 36 parcelas, incidindo, sobre cada parcela, corrigida monetariamente, os correspondentes acréscimos legais, fixando o prazo de quinze dias, a contar do recebimento da notificação, para comprovar, perante o Tribunal, o recolhimento da primeira parcela, e de trinta dias, a contar da parcela anterior, para comprovar os recolhimentos das demais parcelas, devendo incidir, sobre cada valor mensal, atualizado monetariamente, os juros de mora devidos, no caso do débito, na forma prevista na legislação em vigor, alertando os responsáveis de que a falta de comprovação do recolhimento de qualquer parcela importará o vencimento antecipado do saldo devedor, nos termos do § 2º do art. 217 do Regimento Interno deste Tribunal; 
enviar cópia do Acórdão a ser prolatado, bem como do Relatório e do Voto que o fundamentarem à Procuradoria da República no Estado do Rio Grande do Sul, nos termos do § 3º do art. 16 da Lei 8.443/1992, c/c o § 7º do art. 209 do Regimento Interno do TCU, para adoção das medidas cabíveis; e
enviar cópia do Acórdão que vier a ser proferido à Secretaria de Agricultura Familiar e Cooperativismo e aos responsáveis, para ciência, informando que a presente deliberação, acompanhada do Relatório e do Voto que a fundamenta, está disponível para a consulta no endereço www.tcu.gov.br/acordaos, além de esclarecer que, caso requerido, o TCU poderá fornecer sem custos as correspondentes cópias, de forma impressa.
Mediante Despacho anexado à peça 110, a Relatora dos autos, Ministra Ana Arraes, ao acolher proposta do Ministério Público junto ao TCU (peça 109) , determinou o retorno dos autos a esta unidade técnica para realização de novas citações do Sr. Stéfano Ilha Dissiuta, uma vez que a última citação não fora encaminhada ao novo endereço acostado aos autos (peça 19) , e da entidade Instituto Morro da Cutia de Agroecologia, tendo em vista que na citação realizada não houve a inclusão da solidariedade com o Sr. Luís Carlos Laux, conforme proposto, com apresentação também de quantificação indevida de débito. 
Em cumprimento a este pronunciamento da Relatora, foi efetuada nova citação dos responsáveis, nos moldes adiante:
	Comunicação
	Data da expedição 
	Peça
	Destinatário
	Origem do Endereço
	Data da ciência 
	Peça da Ciência 
	Peça da Resposta

	Edital 1995/2020-Secomp-4
	18/12/2020
	117
	Instituto Morro da Cutia de Agroecologia (Imca) 
	Receita Federal
	21/12/2020
	119
	Não houve

	Citação
	Ofício 71361/2020-Secomp-4
	18/12/2020
	118
	Rubem de Souza Valenca Filho
 (Procurador de Stéfano Ilha Dissiuta) 
	Procuração
	12/01/2021
	125

Transcorrido o prazo regimental, o responsável Stéfano Ilha Dissiuta, CPF XXX.373.800-XX, na condição de presidente do IMCA de 13/10/2009 a 11/7/2011, apresentou novas alegações de defesa, anexadas à peça 125, enquanto  o Instituto Morro da Cutia de Agroecologia (IMCA) , CNPJ 00.375.555/0001-18, permaneceu silente, da mesma forma que Luís Carlos Laux, CPF XXX.833.780-XX, na condição de presidente do IMCA no período de 10/10/2007 a 12/10/2009 e  Lúcia Helena Schardong (CPF XXX.980.810-XX) , presidente do IMCA de 12/7/2011 a 24/5/2017, anteriormente citados (itens 30 e 31 acima) , devendo ser considerados revéis, nos termos do art. 12, §3º, da Lei 8.443/1992.
Cabe registrar que a citação do Instituto Morro da Cutia de Agroecologia, efetivada mediante edital acostado à peça 17, apresenta, de forma equivocada, em seu item 3 (relativo ao débito) , quantitativos mais amplos que os devidos. No entanto, como apresenta todas as irregularidades pertinentes, ainda que com valores superiores aos apurados, não há necessidade de nova citação.   
EXAME TÉCNICO 
Da validade das notificações:
	Preliminarmente, cumpre tecer novamente breves considerações sobre a forma como são realizadas as comunicações processuais no TCU. A esse respeito, destacam-se o art. 179, do Regimento Interno do TCU (Resolução 155, de 4/12/2002) e o art. 4º, inciso III, § 1º, da Resolução TCU 170, de 30 de junho de 2004, in verbis:
Art. 179. A citação, a audiência ou a notificação, bem como a comunicação de diligência, farse-ão:
I - mediante ciência da parte, efetivada por servidor designado, por meio eletrônico, fac-símile, telegrama ou qualquer outra forma, desde que fique confirmada inequivocamente a entrega da comunicação ao destinatário;
II - mediante carta registrada, com aviso de recebimento que comprove a entrega no endereço do destinatário;
III - por edital publicado no Diário Oficial da União, quando o seu destinatário não for localizado
 (...) 
Art. 3º As comunicações serão dirigidas ao responsável, ou ao interessado, ou ao dirigente de órgão ou entidade, ou ao representante legal ou ao procurador constituído nos autos, com poderes expressos no mandato para esse fim, por meio de:
I - correio eletrônico, fac-símile ou telegrama;
II - servidor designado;
III - carta registrada, com aviso de recebimento;
IV - edital publicado no Diário Oficial da União, quando o seu destinatário não for localizado, nas hipóteses em que seja necessário o exercício de defesa.
Art. 4º. Consideram-se entregues as comunicações:
I - efetivadas conforme disposto nos incisos I e II do artigo anterior, mediante confirmação da ciência do destinatário;
II - realizadas na forma prevista no inciso III do artigo anterior, com o retorno do aviso de recebimento, entregue comprovadamente no endereço do destinatário;
III - na data de publicação do edital no Diário Oficial da União, quando realizadas na forma prevista no inciso IV do artigo anterior.
§ 1º O endereço do destinatário deverá ser previamente confirmado mediante consulta aos sistemas disponíveis ao Tribunal ou a outros meios de informação, a qual deverá ser juntada ao respectivo processo.
 (...) 
	Bem se vê, portanto, que a validade da citação via postal não depende de que o aviso de recebimento seja assinado pelo próprio destinatário da comunicação, o que dispensa, no caso em tela, a entrega do AR em 'mãos próprias'. A exigência da norma é no sentido de o Tribunal verificar se a correspondência foi entregue no endereço correto, residindo aqui a necessidade de certeza inequívoca. 
	Não é outra a orientação da jurisprudência do TCU, conforme se verifica dos julgados a seguir transcritos:
São válidas as comunicações processuais entregues, mediante carta registrada, no endereço correto do responsável, não havendo necessidade de que o recebimento seja feito por ele próprio (Acórdão 3648/2013-TCU-Segunda Câmara, Relator Ministro JOSÉ JORGE) ;
É prescindível a entrega pessoal das comunicações pelo TCU, razão pela qual não há necessidade de que o aviso de recebimento seja assinado pelo próprio destinatário. Entregandose a correspondência no endereço correto do destinatário, presume-se o recebimento da citação. (Acórdão 1019/2008-TCU-Plenário, Relator Ministro BENJAMIN ZYMLER) ;
As comunicações do TCU, inclusive as citações, deverão ser realizadas mediante Aviso de Recebimento - AR, via Empresa Brasileira de Correios e Telégrafos, bastando para sua validade que se demonstre que a correspondência foi entregue no endereço correto. (Acórdão 1526/2007-TCU-Plenário, Relator Ministro AROLDO CEDRAZ) .
A validade do critério de comunicação processual do TCU foi referendada pelo Supremo Tribunal Federal, nos termos do julgamento do MS-AgR 25.816/DF, por meio do qual se afirmou a desnecessidade da ciência pessoal do interessado, entendendo-se suficiente a comprovação da entrega do 'AR' no endereço do destinatário:
Ementa: agravo regimental. Mandado de segurança. Desnecessidade de intimação pessoal das decisões do tribunal de contas da união. art. 179 do regimento interno do TCU. Intimação do ato impugnado por carta registrada, iniciado o prazo do art. 18 da lei nº 1.533/51 da data constante do aviso de recebimento. Decadência reconhecida. Agravo improvido.
O envio de carta registrada com aviso de recebimento está expressamente enumerado entre os meios de comunicação de que dispõe o Tribunal de Contas da União para proceder às suas intimações.
O inciso II do art. 179 do Regimento Interno do TCU é claro ao exigir apenas a comprovação da entrega no endereço do destinatário, bastando o aviso de recebimento simples. 
Da revelia dos responsáveis Luís Carlos Laux, CPF XXX.833.780-XX, Lúcia Helena Schardong (CPF XXX.980.810-XX) e o Instituto Morro da Cutia de Agroecologia (IMCA) , CNPJ 00.375.555/0001-18. 
No caso vertente, a citação de cada um dos responsáveis se deu em endereços provenientes de pesquisas de endereços realizadas pelo TCU, no caso concreto, em endereços constantes nos sistemas CPF e CNPJ da Receita Federal, e do Renach (peças 29, 42, 43, 46, 65, 87 e 90) , além da citação também por edital, no caso da Instituto Morro da Cutia de Agroecologia (IMCA) , do Sr. Luis Carlos, e da Sra. Lúcia Helena Schardong, assim detalhadas:
Sr. Luís Carlos Laux: Edital publicado no Diário Oficial da União em 12/8/2020 (peças 99 e 100) ;
Sra. Lúcia Helena Schardong: Edital publicado no Diário Oficial da União em 11/11/2019 (peças 72 e 77) ; e
Instituto Morro da Cutia de Agroecologia (IMCA) : Edital publicado no Diário Oficial da União em 15/05/2020 (peças 89, 92, 117 e 119) .
Importante destacar que, antes de promover a citação por edital, para assegurar a ampla defesa, buscaram-se outros meios possíveis para localizar e citar os responsáveis, nos limites da razoabilidade, fazendo juntar aos autos informação comprobatória dos diferentes meios experimentados que restaram frustrados, tal como se demonstrou no item 30 da presente instrução e também na peça 80 (Acórdão 4851/2017-TCU-Primeira Câmara, Relator Ministro-Substituto Augusto Sherman) .
Nos processos do TCU, a revelia não leva à presunção de que seriam verdadeiras todas as imputações levantadas contra os responsáveis, diferentemente do que ocorre no processo civil, em que a revelia do réu opera a presunção da verdade dos fatos narrados pelo autor (Acórdão 1009/2018-TCU-Plenário, Relator: BRUNO DANTAS; 2369/2013 - TCU - Plenário, Relator: BENJAMIN ZYMLER e 2449/2013 - TCU - Plenário, Relator: BENJAMIN ZYMLER) . Dessa forma, a avaliação da responsabilidade do agente não pode prescindir da prova existente no processo ou para ele carreada. 
Ao não apresentar sua defesa, os responsáveis deixaram de produzir prova da regular aplicação dos recursos sob sua responsabilidade, em afronta às normas que impõem aos gestores públicos a obrigação legal de, sempre que demandados pelos órgãos de controle, apresentar os documentos que demonstrem a correta utilização das verbas públicas, a exemplo do contido no art. 93 do Decreto-Lei 200/1967: 'Quem quer que utilize dinheiros públicos terá de justificar seu bom e regular emprego na conformidade das leis, regulamentos e normas emanadas das autoridades administrativas competentes.' 
De qualquer forma, as alegações de defesa apresentadas pelo Sr. Stéfano Ilha Dissiuta poderão ser utilizadas em favor desses responsáveis, se for o caso, ante a responsabilidade solidária apresentada.
Alegações de Defesa do Sr. Stéfano Ilha Dissiuta (peça 125) 
             Argumentos: 
 A ocorrência de decadência, uma vez que: (i) o recorrente prestou contas dentro do prazo legal, estabelecido no § 5º, do art. 28, da IN/STN nº 01, de 1997, enquanto o órgão público, por sua vez, não observou os prazos legais previstos para sua atuação; e (ii) o contrato teve vigência inicial no período de 2008 a 2009, com prorrogação até 2014, ao passo que a tomada de contas especial foi instaurada em 2016, com a citação do responsável por edital apenas em 2017, três anos após, sem observância dos prazos legais; 
A ocorrência de prescrição, uma vez que, ao contrário do afirmado pela área técnica do TCU, o prazo prescricional seria quinquenal, conforme as seguintes disposições legais: o art. 23 da lei 8.429, de 1992; o inciso I do art. 142 da lei 8.112, de 1990; art. 53 e 54 da lei 9.784, de 1999, art. 1º e 1- A da 9.873, de 1999; art. 25 da lei 12.846, de 2013 e art. 1º e 2º do decreto 20.910, de 1932. Dessa forma, responsável teria sido citado apenas por edital (fato que seria questionável em sede de TCE) pelo órgão concedente, cerca de 7 anos após a parcela da prestação de contas por ele realizada em 2010, enquanto as citações implementadas pelo TCU ocorreram apenas em 2021;
o ICMA teria cumprido com todas as obrigações decorrentes do contrato firmado, atingindo a finalidade social do convênio, comprovado pelas liberações das parcelas;
 a execução de 'praticamente todo o objeto' e a aplicação dos recursos 'dentro da finalidade do contrato de repasse e em prol da comunidade', e ainda, 'diante da aprovação e recebimento dos produtos contratados por parte do órgão público', exigiria o julgamento pela regularidade com ressalva das contas prestadas, com plena quitação do débito;
a ausência nos autos de qualquer comprovação de desvio de finalidade na aplicação dos recursos públicos ou locupletamento indevido por parte do IMCA e do defendente; e
a necessidade de exclusão da responsabilidade do IMCA dos presentes autos ante o entendimento do TCU de que a 'entidade particular convenente será responsabilizada pela aplicação irregular de recursos federais somente em caso de comprovação de que tenha sido beneficiada', o que não que teria acontecido nos presentes autos, citando o Acórdão 4039/2010-TCU-Segunda Câmara.
  Análise   
 No que se refere à decadência, inobstante a defesa se reportar à aparente perda de prazo pelo órgão repassador para avaliar a prestação de contas apresentada, cabe destacar, de todo modo, que,   segundo a pacífica jurisprudência do Tribunal, não se aplica o art. 54 da Lei 9.784/1999 aos processos por meio dos quais o TCU exerce a sua competência constitucional de controle externo (Acórdãos 1.614/210-TCU-1ª Câmara, 911/2009-TCU-1ª Câmara, 3.341/2016-TCU-1ª Câmara) , pois as normas previstas em sua Lei Orgânica (Lei 8.443/1992) e em seu Regimento Interno estabelecem o rito processual próprio, de modo que as demais normas de direito processual aplicam-se apenas de forma analógica e subsidiária e a juízo deste Tribunal (Acórdão 1902/2020-TCU-Plenário e Súmula TCU 103) . 
 Em relação ao caso concreto reportado, cabe esclarecer que a data limite para a prestação de contas foi prorrogada para 31/1/2015, tendo ocorrido várias intervenções por parte do então MDA e da CAIXA, com vistas ao saneamento do processo, anteriormente à instauração da tomada de contas especial em 2018, conforme pode ser visto no item 42.3.10 abaixo, descaracterizando os argumentos da defesa.
 Já no que pertine à prescrição, o Supremo Tribunal Federal - STF, no Recurso Extraordinário - RE 636.886, fixou a tese, com repercussão geral reconhecida, de que 'é prescritível a pretensão de ressarcimento ao erário fundada em decisão de Tribunal de Contas' (Tema 899) . Em que pese o questionamento acerca da abrangência da tese ali firmada, no sentido de que se circunscreveria apenas ao processo de execução da condenação imposta pelo TCU (ou seja, inaplicável à pretensão de ressarcimento exercida no processo 'conhecimento' da TCE) , verifica-se que o STF, por meio de decisões prolatadas pelas suas duas turmas, tem decidido de forma reiterada que se aplica o prazo prescricional de 5 anos previsto na Lei 9.873/1999 às pretensões sancionatória e ressarcitória a cargo do Tribunal de Contas da União. 
Seja por aplicação direta ou por analogia, a orientação sufragada é no sentido de que o prazo de 5 anos é compatível com a tese de que a ação e a execução prescrevem no mesmo prazo (Súmula 150 do STF) , bem como com o fato de que a Lei 9.873/1999 - que regulamenta o exercício de ação punitiva pela Administração Pública Federal, direta e indireta - regeria integralmente a prescrição no âmbito do TCU. Quanto a este último aspecto, o Ministro Luís Roberto Barroso, no voto exarado no julgamento do MS 32.201, embora tenha advertido que a atuação do TCU, em sua acepção clássica, não se qualifica como exercício do poder de polícia, ressaltou que a Lei 9.873/1999 assumiria vocação regulatória geral da prescrição do exercício da competência sancionadora da Administração Pública, sendo sua disciplina aplicável a qualquer ação punitiva da Administração Pública Federal, exceto àquelas esferas em que exista regulamentação específica. Ademais, em virtude da autonomia científica do Direito Administrativo, não haveria razão plausível para suprimir a omissão da Lei Orgânica do Tribunal de Contas da União, no tocante ao estabelecimento de um prazo prescricional próprio, valendo-se das normas de direito civil, e não das de direito administrativo.
Eis algumas ementas que evidenciam o entendimento predominante do STF:
Ementa: AGRAVO REGIMENTAL EM MANDADO DE SEGURANÇA. TOMADA DE CONTAS ESPECIAL. TRIBUNAL DE CONTAS DA UNIÃO. CONDENAÇÃO A RESSARCIMENTO AO ERÁRIO. PRESCRIÇÃO. MARCO INTERRUPTIVO. ART. 2°, II, DA LEI 9.873/1999. ATO INEQUÍVOCO DE APURAÇÃO DO FATO. DISCUSSÃO. DIREITO LÍQUIDO E CERTO. DEMONSTRAÇÃO. INOCORRÊNCIA. SUBSISTÊNCIA DA DECISÃO AGRAVADA. AGRAVO A QUE SE NEGA PROVIMENTO. I - As razões do agravo regimental são inaptas para desconstituir os fundamentos da decisão agravada, que, por isso, se mantêm hígidos. II - Aplicando-se a regulamentação da Lei 9.873/1999 ao caso concreto, observa-se que a pretensão sancionatória do TCU, em relação aos atos praticados pelo impetrante, levando-se em consideração a ocorrência de 5 causas interruptivas da prescrição, não teria sido fulminada pelo decurso do tempo. III - A pretensão do recorrente, fundada na discussão sobre os fatos apontados como marcos interruptivos da prescrição da pretensão punitiva da Administração Pública, refoge aos estreitos limites do mandamus, ante a ausência de liquidez e certeza do direito pleiteado. IV - Agravo regimental a que se nega provimento. MS 36067 ED-AgR. Órgão julgador: Segunda Turma. Relator (a) : Min. RICARDO LEWANDOWSKI. Julgamento: 18/10/2019
Ementa: AGRAVO REGIMENTAL EM RECLAMAÇÃO. TRIBUNAL DE CONTAS DA UNIÃO. TOMADA DE CONTA ESPECIAL. PRESCRIÇÃO DA PRETENSÃO PUNITIVA. RECONHECIDA EM DECISÃO DO SUPREMO TRIBUNAL FEDERAL. PRESCRITIBILIDADE DO RESSARCIMENTO AO ERÁRIO FUNDADA EM DECISÃO DE TRIBUNAL DE CONTAS. AÇÃO DE IMPROBIDADE ADMINISTRATIVA COM PEDIDO DE RESSARCIMENTO JÁ EM CURSO. AGRAVO REGIMENTAL A QUE SE NEGA PROVIMENTO. I - O acórdão do TCU determinou a formação de processo administrativo para avaliarem, efetivamente, a eventual responsabilização do agravado para o ressarcimento do dano ao erário, contrariando, assim, autoridade desta Corte no MS 35.512/DF, uma vez que houve a concessão da segurança para declarar a ocorrência da prescrição da pretensão punitiva do TCU em relação às infrações imputadas a ele, destacando-se que a União poderia perseguir os valores referentes ao ressarcimento dos danos na esfera judicial. II - Agravo regimental a que se nega provimento. (Rcl 39497 AgR. Órgão julgador: Segunda Turma. Relator (a) : Min. RICARDO LEWANDOWSKI. Julgamento: 10/10/2020) 
Ementa: MANDADO DE SEGURANÇA. DIREITO ADMINISTRATIVO. TRIBUNAL DE CONTAS DA UNIÃO. SERVIDOR DA SECRETARIA DE SAÚDE DO ESTADO DO ACRE. FISCALIZAÇÃO OMISSA E DEFICIENTE NA EXECUÇÃO DE DOIS CONVÊNIOS FIRMADOS ENTRE A SECRETARIA ESTADUAL E O MINISTÉRIO DA SAÚDE. APLICAÇÃO DE MULTA. ARTS. 28, II, E 58, II, DA LEI 8.443/1992. ART. 268, II, DO REGIMENTO INTERNO DO TCU. PRESCRIÇÃO DA PRETENSÃO SANCIONATÓRIA. OCORRÊNCIA. APLICAÇÃO DA LEI 9.873/1999. PRECEDENTES DESTE STF. MEDIDA LIMINAR DEFERIDA E RATIFICADA NO EXAME DE MÉRITO. SEGURANÇA CONCEDIDA PARA AFASTAR A MULTA APLICADA. 1. A prescrição da pretensão punitiva do TCU é regulada pela Lei 9.873/1999, descabendo a aplicação do prazo decenal previsto na legislação civil (art. 205 do Código Civil) . Ao revés, incide o prazo quinquenal previsto na Lei 9.873/1999 (MS 32201, Rel. Min. Roberto Barroso, PRIMEIRA TURMA, DJe 7/8/2017; MS 35.512-AgR, Rel. Min. Ricardo Lewandowski, SEGUNDA TURMA, DJe 21/6/2019) . 2. In casu, na linha do parecer apresentado pelo Ministério Público Federal e da decisão liminar de minha lavra, é inequívoca a superação do prazo prescricional quinquenal. Os ilícitos apontados pela Corte de Contas ocorreram em julho de 2006, tendo o processo de auditoria sido instaurado em 9/10/2006. A ordem de citação do responsável para a audiência, por sua vez, ocorreu em 25/6/2007. Entretanto, a decisão condenatória recorrível foi exarada somente em 31/5/2016, data da prolação do Acórdão 3513/2016-TCU-Primeira Câmara. 3. Ex positis, CONCEDO A SEGURANÇA unicamente para afastar a sanção de multa aplicada ao impetrante, nos autos da Tomada de Contas Processo 023.288/2006-0, máxime da ocorrência de prescrição da pretensão punitiva do Tribunal de Contas da União. MS 35940. (Órgão julgador: Primeira Turma. Relator (a) : Min. LUIZ FUX. Julgamento: 16/06/2020) .
 Essa orientação também foi seguida nas seguintes decisões monocráticas: MS 36.127-MC/DF e MS 35.940-MC/DF, Rel. Min. Luiz Fux; MS 35.294, MS 35.539/DF e MS 35.971-TP/DF, Rel. Min. Marco Aurélio; MS 34.256 MC/DF, MS 36.054-MC e MS 36.067-MC/DF, Rel. Min. Ricardo Lewandowski.
O Supremo Tribunal Federal tem se pronunciado no sentido de reconhecer não só a aplicação da prescrição quinquenal com fulcro na interpretação da Lei 9.873, de 1999, mas também a incidência dos marcos interruptivos do prazo prescricional consignados na referida lei, tantas vezes quanto presentes os suportes fáticos (MS 32201, Relator: Min. Roberto Barroso) . 
  Entendimento que também foi adotado nas seguintes decisões monocráticas: MS 36.054, MS 34.256-MC, MS 35.512 e MS 36.067-MC, todos de relatoria do Min. Ricardo Lewandowski; MS 35.294, MS 35.539 e MS 35.971-TP, todos de relatoria do Min. Marco Aurélio; MS 32.201, Rel. Min. Roberto Barroso, e MS 36.127-MC e MS 35.940-MC, Min. Luiz Fux.
Em relação ao termo inicial da contagem do prazo prescricional, o 'caput' do art. 1º da Lei 9.873/1999 oferece solução que não destoa do modelo adotado pelo TCU no incidente de uniformização de jurisprudência, em que se examinou a prescrição da pretensão punitiva, nos termos do Acórdão 1441/2016-TCU-Plenário (Rel. Min. Benjamin Zymler) , com a adição da particularidade de explicitar o caso de infrações permanentes ou continuadas:	
	a) Regra geral: 'data da prática do ato' (o que equivale a 'ocorrência da irregularidade sancionada') ;
	b) Regra especial: 'no caso de infração permanente ou continuada, do dia em que tiver cessado'.
20.3.7.	A Lei 9.873/1999, no art. 2º, estabelece as causas interruptivas da prescrição punitiva, consoante abaixo transcrito, já na redação conferida pela Lei 11.941/2009:
Art. 2º Interrompe-se a prescrição da ação punitiva:
I - pela notificação ou citação do indiciado ou acusado, inclusive por meio de edital;
II - por qualquer ato inequívoco, que importe apuração do fato;
III - pela decisão condenatória recorrível.
IV - por qualquer ato inequívoco que importe em manifestação expressa de tentativa de solução conciliatória no âmbito interno da administração pública federal.
O quadro a seguir indica alguns eventos processuais, ocorridos no curso de uma TCE (fase interna e externa) - instaurada em razão de irregularidades na aplicação de recursos da União transferidos a entes subnacionais - que poderiam ser enquadrados nas causas de interrupção da prescrição acima apontadas, sem prejuízo, é claro, de outras ocorrências fáticas elegíveis como marco interruptivo, a depender da forma de proceder de cada entidade ou órgão tomador de contas:
	I - pela notificação ou citação do indiciado ou acusado, inclusive por meio de edital;
	 (i) notificação no âmbito do procedimento administrativo de ressarcimento previamente à instauração da TCE;
 (ii) notificação efetuada pelo órgão tomador de contas acerca da instauração da TCE;
 (iii) ato que ordenar a citação efetuada pelo TCU.
*Data da ciência da notificação ou citação pelos responsáveis ou de publicação do edital no DOU.

	II - por qualquer ato inequívoco, que importe apuração do fato;
* procedimento que evidencie a apuração dos fatos irregulares, com o objetivo quantificar o dano e identificar possíveis responsáveis.
	 (i) relatório de sindicância ou PAD;
 (ii) relatório de apuração de irregularidades referente ao processo administrativo prévio à instauração da TCE;
 (iii) relatórios de fiscalização, pareceres, despachos, informações e memorandos relacionados à apuração dos fatos irregulares;
 (iv) relatório do tomador de contas;
 (v) relatório do controle interno; 
 (vi) termo de instauração ou designação de instauração da TCE;
 (vii) autuação da TCE no TCU; entre outras causas.
*Há quem inclua nesse grupo diligências que comprovam providências do responsável sobre as irregularidades investigadas.

	III - pela decisão condenatória recorrível.
	 (i) Verifica-se apenas no âmbito do TCU com a data da prolação do acórdão condenatório recorrível.

	IV - por qualquer ato inequívoco que importe em manifestação expressa de tentativa de solução conciliatória no âmbito interno da administração pública federal.
	 (i) pedido de parcelamento;
 (ii) pagamento parcial do débito;
 (iii) qualquer manifestação do responsável que demonstre claramente a sua intenção de recolher o débito.

Bem se vê, portanto, que haveria uma multiplicidade de causas de interrupção da prescrição, conforme se depreende do art. 2º da Lei 9.873/1999. Tal exegese encontra respaldo em precedentes do STF, a exemplo do que se decidiu no julgamento do MS 36067 (Rel. Min. Ricardo Lewandowski) , com destaque para trecho do voto em que o Relator reconhece cinco causas de interrupção da prescrição, in verbis:
 (...) Assim, faz-se necessário levar em consideração que, apesar de os fatos objeto da apuração conduzida pela Corte de Contas remontarem aos anos de 1999 e 2000, período no qual o impetrante era Secretário de Saúde municipal, o Tribunal de Contas da União deu prosseguimento à tomada de contas especial por ter constatado a ocorrência de 5 causas interruptivas da prescrição, a saber: a) relatório de auditoria em conjunto realizada pelo Denasus e pela Secretaria Federal de Controle, lavrado em 06/07/2001, sendo este, certamente, um ato inequívoco que importou a apuração do fato (art. 2º, II, da Lei n. 9.873/1999) ; b) instauração de Tomada de Contas Especial pelo FNS, ocorrida em 05/10/2005, sendo este também, certamente, um ato inequívoco que importou a apuração do fato (art. 2º, II, da Lei n. 9.873/1999) ; c) a autuação da presente Tomada de Contas Especial no âmbito do Tribunal de Contas da União, ocorrida em 12/08/2008, sendo este também, certamente, um ato inequívoco que importou a apuração do fato (art. 2º, II, da Lei n. 9.873/1999) ; d) o ato que ordenou a citação do responsável, ora impetrante, ocorrida em 12/07/2010 (art. 2º, I, da Lei n. 9.873/1999) ; e e) o exercício do poder punitivo ocorrido em 20/06/2012, data da prolação do Acórdão 1563/2012-TCU-Plenário (art. 2º, III, da Lei n. 9.873/1999) .
No caso concreto, tendo como parâmetro a tese firmada pelo STF, no RE 636.886, no sentido de que ambas pretensões do TCU (sancionatória e ressarcitória) sujeitam-se ao prazo prescricional de 5 anos previsto na Lei 9.873/1999, considerando, ainda, o sistema prescricional descrito na citada lei, inclusive as causas de suspensão e de interrupção da prescrição, tendo como base a data da prestação de contas parcial apresentada pelo Sr. Stéfano Ilha Dissiuta em 16/07/2010 (peça 2, p.6) , dentro do seu período de gestão (13/10/2009 a 11/7/2011) , temos os seguintes eventos procais posteriores:
Parecer Técnico nº 13/2013-SDT/MDA, de 21/1/2013, sobre a aprovação do Relatório de Execução de Atividades (REA) da 2ª parcela (peça 4, p. 52/53) ;
Parecer Técnico de 14/11/2013, elaborada pela Secretaria de Desenvolvimento Territorial (SDT, do então MDA, com coleta de informação referente à prestação de contas parcial (peça 7, p. 12-22) ; 
Ofício nº 116/2-14-SDT/MDA, de 21/2/2014, encaminhando à Sra. Lúcia Helena Schardong, então presidente do ICMA, cópia do parecer de vistoria in loco realizada entre 7 a 19/7/2013 para análise e providências cabíveis (peça 7, p. 10) ; 
Nota Técnica nº 60/2014-SDT/MDA, de 27/11/2014, com análise da defesa administrativa apresentada pelo IMCA da Cutia em relação ao parecer de vistoria in loco realizada na entidade; (peças 6, p. 61, e 7, p. 1-8;
Ofício nº 1.768/2014-SDT/MDA, de 29/12/2014, encaminhado à Sra. Lúcia Helena Schardong, então presidente do IMCA, informando sobre a conclusão da análise da defesa administrativa, com a Nota Técnica º 60/2014-SDT/MDA em anexo (peça 6, p. 59) ;
Encaminhamento, pela Secretaria de Desenvolvimento Territorial - SDT à CAIXA, em 4/02/2015, de cópia dos Ofícios 116 e 1768/2014-SDT/MDA, com parecer e nota técnica (com glosas de valores) , sobre vistoria in loco realizada em 2014, incluindo a análise da defesa administrativa apresentada pelo IMCA, para consideração por ocasião da realização da análise financeira (peça 6, p. 57-61, e peça 7, p. 1-8) ; 
Encaminhamento, pela Secretaria de Desenvolvimento Territorial - SDT à CAIXA, em 26/6/2015, com cópia para o IMCA, de Parecer Técnico que aprova com ressalvas o Relatório de Execução de Atividades - REA relativo à 1ª parcela (final) do contrato de repasse, para as providências cabíveis (peça 5, p. 19) ;  
Nota técnica nº 52/2016/SDT/MDA, de 10/6/2016, com 'Análise Final: exaurimento da instância administrativa- Reprovação da prestação de contas/Solicitação de devolução do recurso' (peça 7, p. 26-55) ;  
Encaminhamento, pela Secretaria de Desenvolvimento Territorial - SDT à CAIXA do Ofício nº 351/2016/SDT-MDA, de 10/06/2016, informando sobre a reprovação total da prestação de contas do contrato de repasse, solicitando a adoção de providências junto à convenente;
Notificação da Sra. Lúcia Helena Schardong, então dirigente do IMCA, datada de 14/9/2016, para recolhimento dos valores integrais relativos ao contrato de repasse, recebida em 23/9/2016 (peça 2, p. 13-17) ;
Notificação dos Srs. Luís Caros Laux e Stéfano Ilha Dissiuta, ex-dirigentes do IMCA, mediante edital publicado no Diário Oficial da União em 14/06/2017, para apresentação de esclarecimentos ou recolhimento dos valores integrais repassados no âmbito do convênio (peça 2, p. 31) ;
Ofício nº 471/2016/SDT-MDA, de 2/9/2016, comunicando à CAIXA acerca do não acolhimento do recurso administrativo interposto pelo IMCA, mantendo o entendimento acerca do exaurimento da instância administrativa, para as providências cabíveis (peça 7, p.57) ;
Elaboração de dossiê pela Gerência de Negócios (de Novo Hamburgo/RS para subsidiar a instauração da tomada de contas especial (peça 2, p. 5-9) e encaminhamento à Gerência Nacional de Execução Financeira de Programas - GENEF, em 8/11/2016 (peça 2, p. 1-11) ;
Solicitação à CAIXA, pela Subsecretaria de Desenvolvimento Rural - SDR, de inscrição de inadimplência no SIAFI e no Cadastro de Entidades sem fins lucrativos - CEPIM em relação ao Instituto Morro da Cutia (IMCA) , bem como abertura de tomada de contas especial, em 19/5/2017 (peça 5, p. 17) ;
Registro de inadimplência dos responsáveis  Luis Carlos Laux (CPF XXX.833.780-XX) , presidente do IMCA de 10/10/2007 a 12/10/2009; Stéfano Ilha Dissiuta (CPF XXX.373.800-XX) , presidente do IMCA de 13/10/2009 a 11/7/2011; Lúcia Helena Schardong (CPF XXX.980.810-XX) , presidente do IMCA de 12/7/2011 a 24/5/2017; Instituto Morro da Cutia de Agroecologia - IMCA (CNPJ 00.375.555/0001-18) em virtude da instauração da tomada de contas especial  nº 02/2018 referente ao contrato de repasse, em 6/2/2018 (peça 7, p. 65-67) ;
Relatório do Tomador de Contas Especial nº 102/2018, datado de 08/02/2018, com conclusão de dano ao Erário no valor integral repassado (peça 7, p. 70-73, e peça 8, p.1) ; 
h)	Autuação da tomada de contas especial pela SecexTCE em 20/08/2018;
i)		Despachos do titular da SecexTCE autorizando a realização das citações propostas em 25/9/2018 (peça 13) e 5/5/2020 (peça 84) e 3/11/2020 (peça 110) ;
42.3.11.	Analisando-se a sequência de eventos processuais enumerados no item anterior, os quais teriam o condão de interromper a prescrição da ação punitiva desta Corte no entender do STF, observa-se que não transcorreu o prazo prescricional de 5 (cinco) anos entre cada evento processual e o seguinte. Portanto, mesmo levando-se em consideração o entendimento do STF, não teria ocorrido a prescrição da pretensão sancionatória e ressarcitória a cargo do TCU.
42.3.12.	De todo modo, especificamente no que tange à prescrição da pretensão punitiva, verifica-se que permanece como parâmetro no âmbito deste TCU o Acórdão 1441/2016-TCU-Plenário, Relator Ministro Benjamin Zymler, que uniformizou a jurisprudência acerca dessa questão, subordinou tal prescrição ao prazo prescricional geral indicado no art. 205, do Código Civil, que é de dez anos, contado da data de ocorrência da irregularidade sancionada, nos termos do art. 189, do Código Civil, sendo este prazo interrompido pelo ato que ordenar a citação, a audiência ou a oitiva do responsável.
42.3.13.	No caso em exame, portanto, não ocorreu a prescrição da pretensão punitiva, uma vez que a irregularidade sancionada ocorreu em 16/07/2010, data da prestação de contas apresentada pelo Sr. Stéfano Ilha Dissiutaa antes do término da sua gestão, e os atos de ordenação da citação ocorreram em 25/9/2018 (peça 13) e 5/5/2020 (peça 86) e 3/11/2020 (peça 110) ;
42.3.14.	Já em relação à prescrição do dano ao erário é de se ressaltar que no recente julgamento, pelo STF, do RE 636.886 (tema 899 da repercussão geral) , a decisão ainda não transitou em julgado e se encontra na fase de apreciação de embargos de declaração opostos pela Advocacia-Geral da União.
42.3.15.	Além disso, o caso concreto tratado no RE 636.886 (tema 899 da repercussão geral) diz respeito à fase de execução judicial de deliberação do Tribunal de Contas, tanto assim que, para deslindá-lo, foi necessária a aplicação da Lei 6.830/1980, a Lei de Execuções Fiscais, diploma legal evidentemente inaplicável à fase que antecede a formação do título executivo extrajudicial, caracterizada pela atuação do órgão de controle externo até a prolação do acórdão.
42.3.13.	Desse modo, considerando que o TCU ainda não se pronunciou sobre os efeitos do julgamento de mérito da referida decisão do STF em relação às pretensões de ressarcimento ao erário veiculadas por meio dos processos de tomada de contas especiais, por cautela, deve-se adotar a orientação da Corte de Contas, na pendência de julgamento do RE 636.886, mesmo reconhecida sua repercussão geral, no sentido de que a matéria ali tratada alcançaria tão somente a fase judicial de cobrança do título extrajudicial, não atingindo os processos de controle externo, mantendo-se a interpretação adotada pela Corte Suprema, em 2008, no Mandado de Segurança - MS 26.210, oportunidade em que foi fixada tese da imprescritibilidade das ações de ressarcimento ao erário:
A suspensão pelo STF das demandas nas quais esteja em questão a prescritibilidade da pretensão de ressarcimento ao erário com base em decisão de tribunal de contas (RE 636.886/STF) alcança tão somente a fase judicial de cobrança do título extrajudicial, não atingindo os processos de controle externo em trâmite. Até julgamento definitivo em contrário pelo STF, permanece o entendimento do TCU acerca da imprescritibilidade das pretensões de ressarcimento decorrentes de tomadas de contas especiais. (Acórdão 1267/2019-TCU-Plenário, Relator: Min. AROLDO CEDRAZ) 
A suspensão pelo STF das demandas nas quais esteja em questão a prescritibilidade da pretensão de ressarcimento ao erário com base em decisão de tribunal de contas (RE 636.886/STF) alcança tão somente a fase judicial de cobrança do título extrajudicial, não atingindo os processos de controle externo em trâmite. Até julgamento definitivo em contrário pelo STF, permanecem imprescritíveis as pretensões de ressarcimento decorrentes de tomadas de contas especiais. (Acórdão 7930/2018-TCU-Segunda Câmara, Relatora: Min. ANA ARRAES) ¿¿¿.
42.3.14.	Portanto, diferente do entendimento esposado pelo responsável, não se configurou a prescrição em relação à competência sancionatória deste Tribunal, nem em relação ao ressarcimento dos danos ao Erário.
Quanto ao argumento de que o ICMA teria cumprido com todas as obrigações decorrentes do contrato firmado, atingindo a finalidade social do convênio, também não cabe prosperar ante as graves irregularidades apontadas pelo órgão repassador e não esclarecidas pelo referido instituto, seja ao longo do trâmite interno do processo, seja por meio das alegações de defesa ora analisadas.
As irregularidades que foram mantidas por este Tribunal desde a instrução inicial dos autos foram as seguintes (peça 11, itens 29 e 33-36) :  
ausência de entrega do produto (não apresentação do domínio, conteúdo e objetivo do site) , além de ausência de comprovação da despesa, no valor R$ 8.740,62 (Meta 7.1) ; e
ausência de entrega do termo de referência, produto da etapa, no valor de R$ 1.719,38 (Meta 8.3) ;
entrega de produtos que não atendem aos objetivos para os quais foram elaborados em vista da análise e viabilidade de inserção de cooperativas no Sistema CSF) sem a realização dessa medida em relação a cada entidade, com indícios de plágio e sem comprovação do pagamento do consultor, no valor de R$ 16.875,00 (Meta 8.1) ; 
entrega de produtos que não atendem aos objetivos para os quais foram elaborados ante a não apresentação da metodologia utilizada para a escolha das entidades aptas a entrar no CSF, além da presença de indícios de que o produto foi elaborado em data anterior e inexistência de citações ou fontes que se relacionem com a sua bibliografia, no valor de R$ 29.396,25 (Meta 2.1) ;  
entrega de produtos que não atendem aos objetivos para os quais foram elaborados ante apresentação inicial de relatório com trechos copiados de outros produtos, ou mesmo cópias integrais dos sites das organizações estudadas e de outros correlacionados, além da ausência de bibliografia e fonte dos dados, com apresentação posterior, em substituição, de somente uma carta, sem data, assinada por Hugo Valdés, Coordinator Cooperativas Sin Fronteiras, sem resolver os problemas, no valor de R$  59.328,75 (Meta 6.1) ; 
 entrega de produtos que não atendem aos objetivos para os quais foram elaborados em vista da apresentação dos produtos sem as identificações necessárias, mesmo após solicitação à entidade, nos valores de R$ 11.700,00 e R$ 17.160,00 (Metas 6.2 e 6.3, respectivamente) ;
entrega de produtos que não atendem aos objetivos para os quais foram elaborados vez que foi apresentado de produto com problemas de plágio e cópia de sites ou de outras fontes, e sem os comprovantes de despesa, no valor de R$ 20.000,00 (Meta 8.1) ;
entrega de produtos que não atendem aos objetivos para os quais foram elaborados vez que foi apresentado produto com problemas de plágio e cópia de estudo produzido pela Embrapa em 2010 e disponível na internet, e sem os comprovantes de despesa, no valor de R$ 20.000,00 (Meta 8.2) ;
ausência de comprovação da execução da despesa nos valores de R$ 4.900,00, R$ 1.608,00, R$ 20.000,00, 15 x 412,53 e R$ 9.256,41 (Metas 1.3, 3.3, 4.3, 5.2 e 5.3, respectivamente;
 Assim, como visto, o débito total original apurado nesta TCE correspondeu a R$ 226.872,36, não alterado na instrução técnica seguinte (peça 81) , uma vez que as alegações de defesa então apresentadas às peças 57-62, pelo mesmo responsável, não apresentaram elementos suficientes para afastar as irregularidades específicas apontadas.
Neste momento, no qual são analisadas as novas alegações de defesa anexadas à peça 125, também cabe a conclusão pela permanência dos débitos apontados em sua totalidade, não só aqueles relativos ao Sr. Stefano Ilha Dissiuta, pois, novamente, não foram apresentados por esse responsável elementos capazes de esclarecer e afastar qualquer irregularidade.
No que se refere à alegada aprovação e recebimento dos produtos contratados por parte do órgão público, de fato, foi observado tal procedimento inicialmente, conforme pode ser visto, inclusive, pelo conteúdo dos pareceres técnicos relativos aos REAs das 1ª e 2ª parcelas (peça 4, p. 24 e 52) .
 No entanto, posteriormente, tal entendimento foi totalmente alterado com a emissão da Nota Técnica nº 52/2016/SDT/MDA, de 10/6/2016, a qual apresentou uma análise final aprofundada dos produtos entregues, com o detalhamento das irregularidades sintetizadas no 42.5 acima.
Relativamente à alegada ausência nos autos de qualquer comprovação de desvio de finalidade na aplicação dos recursos públicos ou locupletamento indevido por parte do IMCA e do defendente, cabe deixar claro que a ausência de comprovação da realização de algumas despesas, também descritas no item 42.5 acima, obstaculiza qualquer conclusão a este respeito.
Por fim, em relação à ventilada necessidade de exclusão da responsabilidade do IMCA dos presentes autos ante o entendimento do TCU de que a 'entidade particular convenente será responsabilizada pela aplicação irregular de recursos federais somente em caso de comprovação de que tenha sido beneficiada', o que não teria acontecido nos presentes autos, citando o Acórdão 4039/2010-TCU-Segunda Câmara, cabe destacar que, na realidade, tal acórdão envolve a aplicação da Decisão Normativa TCU nº 57, de 2004, que trata exclusivamente da apuração de responsabilidades de entes federativos (estados e municípios) ou de entidades sob sua administração, não se aplicando a este caso concreto.
Com efeito, em relação a tais entidades, de natureza privada, este Tribunal tem firme jurisprudência segundo a qual 'a pessoa jurídica de direito privado destinatária de transferências voluntárias de recursos federais feitas com vistas à consecução de uma finalidade pública responde solidariamente com seus administradores pelos danos causados ao erário na aplicação desses recursos' (Súmula 286) .
Desse modo, devem ser rejeitadas as alegações de defesa apresentadas pelo Sr. Stéfano Ilha Dissiuta (CPF XXX.373.800-XX) , presidente do IMCA de 13/10/2009 a 11/7/2011, devendo as suas contas, em conjunto com os demais responsáveis, Luis Carlos Laux (CPF XXX.833.780-XX) , presidente do IMCA de 10/10/2007 a 12/10/2009; Stéfano Ilha Dissiuta (CPF XXX.373.800-XX) , presidente do IMCA de 13/10/2009 a 11/7/2011; Lúcia Helena Schardong (CPF XXX.980.810-XX) , presidente do IMCA de 12/7/2011 a 24/5/2017; Instituto Morro da Cutia de Agroecologia - IMCA (CNPJ 00.375.555/0001-18) julgadas irregulares, com imputação do débito apurado, de forma solidária,  na forma delimitada nos ofícios citatórios. 
Por fim, no que se refere à audiência da Sra. Lúcia Helena Schardong, realizada em virtude da aparente ausência de prestação de contas da 2ª parcela dos recursos (peça 11, p. 7) , deve ser registrado que, em nova análise realizada nos presentes autos no âmbito da instrução técnica acostada à peça 106, foi constatado que houve a prestação de contas integral do convênio em análise, conforme Nota Técnica nº 52/2016/DETER/SDT-MDA (peça 7, p. 26-54) .
Prescrição da Pretensão Punitiva
	Vale ressaltar que a pretensão punitiva do TCU, conforme Acórdão 1441/2016-TCU-Plenário, Relator Min. Benjamin Zymler, que uniformizou a jurisprudência acerca dessa questão, subordina-se ao prazo geral de prescrição indicado no art. 205 do Código Civil, que é de dez anos, contado da data de ocorrência da irregularidade sancionada, nos termos do art. 189 do Código Civil, sendo este prazo interrompido pelo ato que ordenar a citação, a audiência ou a oitiva dos responsáveis.
No caso em exame, não ocorreu a prescrição, uma vez que a irregularidades sancionadas ocorreram conforme abaixo (levando em consideração os períodos de gestão de cada responsável) , e os atos de ordenação das citações assinados em 25/9/2018 (peça 13) , 5/5/2020 (peça 86) e 3/11/2020 (peça 110) :
       Luís Carlos Laux (CPF XXX.833.780-XX) , presidente do IMCA de 10/10/2007 a 12/10/2009: neste caso deve ser considerada a data final do seu mandato, qual seja 12/10/2009;
      Stéfano Ilha Dissiuta (CPF XXX.373.800-XX) , presidente do IMCA de 13/10/2009 a 11/7/2011; neste caso deve ser considerada a da prestação de conta parcial apresentada em 16/07/2010, dentro do seu mandato; 
Lúcia Helena Schardong (CPF XXX.980.810-XX) , presidente do IMCA de 12/7/2011 a 24/5/2017: neste caso deve ser considerada a data limite para a prestação de contas final, qual seja, 31/01/2015; e
    Instituto Morro da Cutia de Agroecologia - IMCA (CNPJ 00.375.555/0001-18) : neste caso deve ser considerada a data limite para a prestação de contas final, qual seja, 31/01/2015;
CONCLUSÃO
	Em face da análise promovida na seção 'Exame Técnico', verifica-se que Stefano Ilha Dissiuta, CPF XXX.373.800-XX, apresentou alegações de defesa, as quais deverão ser rejeitadas pois não lograram comprovar a regular aplicação de parte dos recursos repassados por meio do Contrato de Repasse 276.745-21/2008 - Siconv 648138, enquanto os responsáveis Luís Carlos Laux, (CPF XXX.833.780-XX) , Lúcia Helena Schardong (CPF XXX.980.810-XX) e o Instituto Morro da Cutia de Agroecologia (IMCA) (CNPJ 00.375.555/0001-18) instados a se manifestar, optaram pelo silêncio, configurando a revelia, nos termos do §3º, do art. 12, da Lei 8.443/1992. 
	Tendo em vista que não constam dos autos elementos que permitam reconhecer a boa-fé dos responsáveis, sugere-se que as suas contas sejam julgadas irregulares, nos termos do art. 202, § 6º, do Regimento Interno do TCU, com a imputação do débito atualizado monetariamente e acrescido de juros de mora, nos termos do art. 202, §1º do Regimento Interno do TCU, com a aplicação da multa prevista no art. 57 da Lei 8.443/1992.. 
PROPOSTA DE ENCAMINHAMENTO
Diante do exposto, submetemos os autos à consideração superior, propondo ao Tribunal:
considerar revéis os responsáveis Luis Carlos Laux (CPF XXX.833.780-XX) , Lúcia Helena Schardong (CPF XXX.980.810-XX) e o Instituto Morro da Cutia de Agroecologia (IMCA) , (CNPJ 00.375.555/0001-18) , para todos os efeitos, dando-se prosseguimento ao processo, com fulcro no art. 12, § 3º, da Lei 8.443/1992; 
 rejeitar as alegações de defesa apresentadas pelo Sr. Stéfano Ilha Dissiuta (CPF XXX.373.800-XX) ;
julgar irregulares, nos termos dos arts. 1º, inciso I, 16, inciso III, alíneas b e c, da Lei 8.443/1992, c/c os arts. 19 e 23, inciso III, da mesma Lei, as contas do Luís Carlos Laux, CPF XXX.833.780-XX, Stefano Ilha Dissiuta, CPF XXX.373.800-XX, Lúcia Helena Schardong (CPF XXX.980.810-XX) e o Instituto Morro da Cutia de Agroecologia (IMCA) , CNPJ 00.375.555/0001-18) condenando-os, em solidariedade, ao pagamento das importâncias a seguir especificadas, atualizadas monetariamente e acrescidas dos juros de mora, calculados a partir da data discriminada até a data da efetiva quitação do débito, fixando-lhes o prazo de quinze dias, para que comprovem, perante o Tribunal, o recolhimento da referida quantia aos cofres do Tesouro Nacional, nos termos do art. 23, inciso III, alínea 'a', da citada lei, c/c o art. 214, inciso III, alínea 'a', do Regimento Interno do TCU.  
		Débito relacionado ao responsável Luis Carlos Laux, CPF XXX.833.780-XX, em solidariedade com o Instituto Morro da Cutia de Agroecologia (IMCA) , CNPJ 00.375.555/0001-18) :
	Data de ocorrência
	Valor histórico (R$) 

	02/10/2009
	R$ 137.671,21

Valor atualizado do débito (sem juros) em 30/03/2021: R$  259.303,72
          Débito relacionado ao responsável Stefano Ilha Dissiuta (CPF XXX.373.800-XX) , em solidariedade com o Instituto Morro da Cutia de Agroecologia (IMCA) , CNPJ 00.375.555/0001-18) :
	Data de ocorrência
	Valor histórico (R$) 

	28/01/2010
	R$ 49.201,15

Valor atualizado do débito (sem juros) em 30/03/2021: R$ 91.691,26
		Débito relacionado à responsável Lúcia Helena Schardong (CPF XXX.980.810-XX) , em solidariedade com o Instituto Morro da Cutia de Agroecologia (IMCA) , CNPJ 00.375.555/0001-18) : 
	Data de ocorrência
	Valor histórico (R$) 

	16/12/2012
	39.500,00

Valor atualizado do débito (sem juros) em 30/03/2021: R$ 62.141,40
a) aplicar individualmente ao Luis Carlos Laux, CPF XXX.833.780-XX, Stefano Ilha Dissiuta, CPF XXX.373.800-XX, Lúcia Helena Schardong (CPF XXX.980.810-XX) e o Instituto Morro da Cutia de Agroecologia (IMCA) , CNPJ 00.375.555/0001-18) , a multa prevista no art. 57 da Lei 8.443/1992 c/c o art. 267 do Regimento Interno do TCU, fixando-lhes o prazo de quinze dias, a contar da notificação, para que comprovem, perante o Tribunal (art. 214, III, alínea 'a', do Regimento Interno do TCU) , o recolhimento da dívida aos cofres do Tesouro Nacional, atualizada monetariamente desde a data do acórdão que vier a ser proferido por este Tribunal até a do efetivo recolhimento, se pagas após o vencimento, na forma da legislação em vigor;
autorizar, desde logo, a cobrança judicial das dívidas, caso não atendidas as notificações, na forma do disposto no art. 28, inciso II, da Lei 8.443/1992;
autorizar também, desde logo, se requerido, com fundamento no art. 26, da Lei 8.443, de 1992, c/c o art. 217, §§ 1º e 2º, do Regimento Interno do TCU, o parcelamento da (s) dívida (s) em até 36 parcelas, incidindo, sobre cada parcela, corrigida monetariamente, os correspondentes acréscimos legais, fixando o prazo de quinze dias, a contar do recebimento da notificação, para comprovar, perante o Tribunal, o recolhimento da primeira parcela, e de trinta dias, a contar da parcela anterior, para comprovar os recolhimentos das demais parcelas, devendo incidir, sobre cada valor mensal, atualizado monetariamente, os juros de mora devidos, no caso do débito, na forma prevista na legislação em vigor, alertando os responsáveis de que a falta de comprovação do recolhimento de qualquer parcela importará o vencimento antecipado do saldo devedor, nos termos do § 2º do art. 217 do Regimento Interno deste Tribunal; 
enviar cópia do Acórdão a ser prolatado, bem como do Relatório e do Voto que o fundamentarem à Procuradoria da República no Estado do Rio Grande do Sul, nos termos do § 3º do art. 16 da Lei 8.443/1992, c/c o § 7º do art. 209 do Regimento Interno do TCU, para adoção das medidas cabíveis; e
	h) enviar cópia do Acórdão que vier a ser proferido à Secretaria de Agricultura Familiar e Cooperativismo e aos responsáveis, para ciência, informando que a presente deliberação, acompanhada do Relatório e do Voto que a fundamenta, está disponível para a consulta no endereço www.tcu.gov.br/acordaos, além de esclarecer que, caso requerido, o TCU poderá fornecer sem custos as correspondentes cópias, de forma impressa."
O Ministério Público junto ao TCU manifestou-se, essencialmente, de acordo com a proposta da unidade instrutiva, sugerindo apenas que não se aplique a multa prevista no art. 57 da Lei 8.443/92 ao Sr. Luís Carlos Laux, porque teria ocorrido a prescrição da pretensão punitiva (nos termos do Acórdão 1441/2016-TCU-Plenário) . Registrou que a inclusão desse gestor no rol de responsáveis desta TCE se deu a partir da reanálise dos débitos e responsabilidades (peça 81) e a sua citação somente foi autorizada em 5/5/2020 (peça 86) , decorridos mais de dez anos do final do seu mandato de presidente do IMCA (12/10/2009) .
	É o relatório.

8.1. Roberta Tolentino Tavares de Lira (23106/OAB-PE) e outros, representando Lucia Helena Schardong e Stefano Ilha Dissiuta.

Subprocurador-Geral Paulo Soares Bugarin.

TOMADA DE CONTAS ESPECIAL. AUSÊNCIA DE COMPROVAÇÃO DA REGULAR APLICAÇÃO DOS RECURSOS FEDERAIS. REVELIA DE TRÊS RESPONSÁVEIS. ALEGAÇÕES DE DEFESA DO OUTRO INSUFICIENTES PARA AFASTAR AS IRREGULARIDADES. PRESCRIÇÃO DA PRETENSÃO PUNITIVA EM FACE DE UM DOS RESPONSÁVEIS. CONTAS IRREGULARES. DÉBITO. MULTAS.

TOMADA DE CONTAS ESPECIAL (TCE)

Secretaria de Controle Externo de Tomada de Contas Especial (SecexTCE).

Trata-se de tomada de contas especial instaurada pela Caixa Econômica Federal (CEF) , ante a reprovação da prestação de contas do Contrato de Repasse 276.745-21/2008, firmado entre a União, por intermédio do Ministério do Desenvolvimento Agrário (MDA) , e o Instituto Morro da Cutia de Agroecologia (IMCA) , visando à realização de ações do Programa Nacional de Desenvolvimento Sustentável - Territórios Rurais, com  investimento de R$ 341.408,00 em recursos federais e R$ 11.174,00 à conta do contratado.
II
O objetivo do ajuste era a inserção de cooperativas de agricultores familiares, comunidades tradicionais, populações indígenas e assentados de reforma agrária à iniciativa internacional Cooperativa Sem Fronteiras (CSF) , ampliando a capacidade de relação com o mercado destas cooperativas e favorecendo técnica e comercialmente o crescimento de uma Rede Cooperativa Territorial.
Inicialmente, dois relatórios de execução de atividades elaborados pela entidade contratada foram homologados pelo MDA e indicaram a completa realização do objeto. No entanto, a primeira fiscalização in loco, junto ao IMCA e ao escritório de negócios da CEF de Novo Hamburgo/RS, constatou diversas falhas na comprovação da execução física e financeira. Em manifestação conclusiva de 10/6/2016, a gravidade do conjunto de irregularidades levou à reprovação total da prestação de contas. Das falhas anotadas pelo parecer conclusivo acerca de cada uma das metas, merecem destaque (peça 7, p. 26-39, 44-55) : 
Meta 1 - Identificar grupos/comunidades que possuam potencial para ingressar na iniciativa CSF: impugnação, por falhas técnicas graves, da peça técnica destinada à identificação de grupos/comunidades com potencial para ingressar na iniciativa CSF; não aceitação de despesas com passagens aéreas, diárias e locação de equipamentos;
Meta 2 - Diagnóstico dos grupos pré-identificados e elaboração de projetos: defeitos graves no documento técnico de diagnóstico dos grupos pré-identificados e projetos relacionados (falta de assinatura do consultor, cópias de outros produtos, falta de bibliografia e de fonte de dados) ; 
Meta 3 - Organização da V Assembleia da CSF no Território Portal da Amazônia: impugnação de despesas com passagens aéreas, diárias, locação de equipamentos e instalações e de consultoria para organização do evento; falta de identificação dos objetivos do evento e de sua efetividade para as finalidades do contrato de repasse;
Meta 4 - Intercâmbio técnico-profissional internacional: impugnação de despesas com passagens aéreas, diárias e locação de instalações;
Meta 5 - Participação em atividades nacionais e internacionais da CSF: impugnação de despesas com passagens aéreas e diárias;
Meta 6 - Elaboração, acompanhamento e avaliação de um plano de melhorias e/ou adaptações às cooperativas identificadas: impugnação de despesas incorridas com consultoria especializada, deslocamento e gastos telefônicos por falta de comprovação ou comprovação inadequada;
Meta 7 - Criação do Site da Rede Institucional e Comercial da CSF: não comprovação da efetiva criação do site, em razão de falta de indicação do domínio, conteúdo e objetivos; comprovantes de despesas não corroborados por informações de transferências bancárias;
Meta 8 - Estudo sobre soberania alimentar e a construção de mercados locais para produtos da agricultura familiar e CSF: indícios de plágio e falhas na identificação do consultor contratado para realização do estudo sobre "soberania alimentar e a construção de mercados locais para produtos da agricultura familiar"; ausência de documentos de despesas.
No âmbito do TCU, as primeiras apurações levaram à citação do Instituto Morro da Cutia de Agroecologia e de dois de seus ex-presidentes, a Sra. Lúcia Helena Schardong (presidente de 12/7/2011 a 24/5/2017) e o Sr. Stéfano Ilha Dissiuta (presidente de 13/10/2009 a 11/7/2011) . Na sequência, a partir de contestações apresentadas por este último quanto à correta definição do período de gestão, o conjunto de irregularidades levou a novas citações do IMCA, do Sr. Stéfano Ilha Dissiuta e à inclusão no polo passivo do Sr. Luís Carlos Laux, presidente da entidade de 10/10/2007 a 12/10/2009. 
A entidade contratada e dois dos dirigentes, Sr. Luís Carlos e a Sra. Lúcia Helena Schardong, foram citados, sem sucesso, em endereços constantes da base de dados utilizada por este Tribunal. Na sequência, foram citados por edital e não trouxeram qualquer elemento de defesa, o que determina considerar-lhes revéis, dando-se prosseguimento ao processo, como dispõe o art. 12, § 3º, da Lei 8.443/1992.
O responsável Stéfano Ilha Dissiuta, por sua vez, apresentou alegações de defesa, em que, essencialmente, redarguiu: i) a decadência do direito de reanálise das contas; ii) a prescrição da pretensão punitiva e de cobrança dos débitos a ele atribuídos, tendo por pressuposto o prazo quinquenal previsto em diversos diplomas normativos; iii) a execução de "praticamente todo o objeto" do contrato de repasse pelo ICMA, com benefício ao público-alvo e atendimento ao interesse público; iv) a ilegitimidade passiva do instituto contratado em face da ausência de irregularidade na aplicação dos recursos federais.
A Secex/TCE rejeitou a totalidade das alegações de defesa e concluiu pela irregularidade das contas de Luís Carlos Laux, Stefano Ilha Dissiuta, Lúcia Helena Schardong e do Instituto Morro da Cutia de Agroecologia, propondo condenar-lhes, na medida de suas responsabilidades, à devolução integral dos valores federais recebidos, além de aplicar-lhes multas individuais proporcionais. O Ministério Público junto ao TCU - MPTCU, a despeito de manifestar-se pela prescrição da pretensão punitiva em favor de Luís Carlos Laux, endossou a proposta.
Feito o histórico, passo a decidir.
III
Acompanho integralmente as conclusões da Secex/TCE, com o ajuste sugerido pelo MPTCU, e adoto os fundamentos por ela aduzidos como razão de decidir.
Preliminarmente, quanto à alegada perda do direito de análise das contas, é pacífica a jurisprudência do TCU no sentido de que não incide a decadência administrativa, prevista no art. 54 da Lei 9.784/1999, aos processos por meio dos quais o TCU exerce a sua competência constitucional de controle externo.
No que diz respeito à pretensão ressarcitória, é de ampla ciência que o Supremo Tribunal Federal - STF, ao apreciar o Recurso Extraordinário - RE 636.886, fixou, em repercussão geral, a tese de que "É prescritível a pretensão de ressarcimento ao erário fundada em acórdão de Tribunal de Contas" (Tema 899) .
Entretanto, esta Corte tem se guiado pelo entendimento de que tal tese diz respeito à fase de execução judicial de deliberação do Tribunal de Contas, tanto assim que, para resolver o caso concreto em que foi delineada, foi necessária a utilização da Lei 6.830/1980, a Lei de Execuções Fiscais, diploma legal evidentemente inaplicável à fase que antecede a formação do título executivo extrajudicial, caracterizada pela atuação do órgão de controle externo até a prolação do acórdão.
Assim, em precedentes recentes, tem decidido o TCU que continua hígido o posicionamento fixado pelo STF, em 2008, no Mandado de Segurança - MS 26.210, oportunidade em que foi fixada a tese da imprescritibilidade das ações de ressarcimento ao erário, e a Súmula TCU 282, cujo conteúdo é no mesmo sentido.
De toda forma, é necessário reconhecer que a matéria se encontra em discussão em processo específico desta Corte (TC Processo 000.006/2017-3) e, por tal razão, faço registro das análises detalhadas pela Secex/TCE quanto à prescrição com fundamento nas diretrizes da Lei 9.873/1999 e do Código Civil de 2002. 
Embora os pareceres não tenham estendido essa análise aos responsáveis revéis, por se tratar de matéria de ordem pública, também em relação a eles cumpre avaliar a ocorrência ou não de prescrição.
No tocante à entidade contratada e à Sra. Lúcia Helena Schardong, presidente de 12/7/2011 a 24/5/2017, o marco inicial para contagem da prescrição seria a data limite para a prestação de contas, ultimada em 31/1/2015. Para o Sr. Stéfano Ilha Dissiuta, dirigente no período de 13/10/2009 a 11/7/2011, restou iniciada a contagem prescricional em 16/07/2010 (data da prestação de contas parcial) e, quanto ao Sr. Luís Carlos Laux, presidente da entidade de 10/10/2007 a 12/10/2009, esta última data deve ser considerada para início da prescrição.
Como detalhado no relatório que integra esse voto, a partir do disposto na Lei 9.873/1999, art. 2º, a unidade instrutora detalhou 18 marcos interruptivos, materializados por pareceres técnicos do MDA que avaliaram as prestações de contas, ofícios encaminhados à entidade contratada para apresentação de novos documentos, notas técnicas que analisaram a execução físico-financeira do contrato de repasse, notificações dos responsáveis sobre a reprovação das contas, inscrição de inadimplência no SIAFI, relatório do tomador de contas e despachos pela realização de citações dos envolvidos. 
Todos os atos, alinhados com as diretrizes legais que consideram interrompida a contagem prescricional pela notificação ou citação do indiciado ou acusado, inclusive por meio de edital (inciso I, art. 2º, Lei 9.873/1999) , ou por qualquer ato inequívoco que importe apuração do fato (inciso I, art. 2º, Lei 9.873/1999) , foram realizados entre 21/1/2013 e 3/11/2020, com intervalos entre eles nunca superiores ao prazo de três anos, que impõe a prescrição intercorrente (§ 1º, art. 1º, Lei 9.873/1999) .
Nesse cenário, tendo por parâmetro o prazo quinquenal e as interrupções legais, não se consumou a prescrição, seja ressarcitória ou mesmo sancionatória, em relação a nenhum dos responsáveis.
Especificamente quanto à prescrição punitiva, apesar de ser necessário reconhecer que precedentes recentes do STF apontam para aplicação do prazo quinquenal da Lei 9.873/1999, não é possível olvidar que a jurisprudência atual do TCU tem adotado a tese firmada no Acórdão 1441/2016-TCU-Plenário, pela aplicação do prazo decenal do art. 205 do Código Civil, sujeito a interrupção por uma única vez pelo ato que ordenar a citação/notificação do responsável. 
Sob tais premissas, considerando o início da contagem do prazo prescricional em 31/1/2015 (prazo final para prestação de contas) para a entidade contratada e para a Sra. Lúcia Helena Schardong, bem como a interrupção realizada pelas citações autorizadas em 25/9/2018 (peça 13) , não há que se falar em prescrição da pretensão punitiva. 
No que diz respeito ao Sr. Stéfano Ilha Dissiuta, cujo marco inicial dessa prescrição é 16/07/2010 (data da prestação de contas parcial) , interrompida pelo mesmo ato que autorizou sua citação em 25/9/2018, igualmente não há óbice para aplicação de penalidades. Registro, por oportuno, que embora sua citação tenha sido renovada para ajustar os fatos a ele atribuídos, a primeira notificação foi corretamente encaminhada e recebida, em plena satisfação às regras de comunicação processual deste Tribunal. Ainda que referida comunicação tenha imputado ao ex-presidente do ICMA conjunto de irregularidades por período que ultrapassou sua gestão, nenhum item pelo qual efetivamente deve responder o Sr. Stéfano Ilha Dissiuta deixou de ser mencionado. Àquele momento processual, como o responsável não havia constituído seus procuradores legais e considerando que toda a matéria sujeita ao contraditório lhe foi apresentada, não há qualquer prejuízo à ampla defesa ou nulidade a ser suscitada. Por via de consequência, interrompido em 25/9/2018, não se consumou o prazo decenal que, até o presente momento, orienta a prescrição da pretensão punitiva no TCU.
Diferente conclusão se apresenta para o responsável Luís Carlos Laux. Presidente do IMCA de 11/3/2008 a 27/12/2008, ele foi chamado aos autos tardiamente, apenas em citação autorizada em 5/5/2020 (peça 84) . Ao considerar o final de sua gestão como marco inicial da prescrição, seu contraditório foi inaugurado quando já ultrapassado o prazo prescricional de 10 anos que hodiernamente obsta a aplicação de sanções pelo TCU. Assim, na linha proposta pelo MPTCU, em face do responsável Luís Carlos Laux deve ser reconhecida a prescrição da pretensão punitiva.
No mérito, as alegações aduzidas pelo Sr. Stéfano Ilha Dissiuta, limitadas a sustentar a execução de "praticamente todo o objeto" do contrato de repasse e à ilegitimidade passiva do IMCA por ausência de enriquecimento ilícito da entidade, não foram acompanhadas de elementos probatórios que corroborem seus argumentos e tampouco que permitam afastar qualquer parcela do débito.
A conclusão pelo alegado cumprimento do contrato de repasse encontra óbice intransponível na falta de evidências da adequada execução física e financeira de todas as metas do ajuste, como afirmado na derradeira nota técnica do MDA e detalhado no início deste voto. Sempre pertinente destacar que o ônus de comprovar a regularidade integral na aplicação de recursos públicos compete ao gestor, por meio de documentação consistente, que demonstre cabalmente os gastos efetuados, bem assim o nexo causal entre a execução do objeto e os recursos repassados.
Quanto à legitimidade passiva da entidade signatária do contrato de repasse, cumpre observar que em relação às entidades contratadas/convenentes de natureza privada, este Tribunal tem firme jurisprudência segundo a qual "a pessoa jurídica de direito privado destinatária de transferências voluntárias de recursos federais feitas com vistas à consecução de uma finalidade pública responde solidariamente com seus administradores pelos danos causados ao erário na aplicação desses recursos" (Súmula 286) .
As alegações de defesa do Sr. Stéfano Ilha Dissiuta devem, portanto, ser rejeitadas.
IV
Em conclusão, afora medidas acessórias, proponho:
julgar irregulares as contas de Luís Carlos Laux, Stefano Ilha Dissiuta, Lúcia Helena Schardong e do Instituto Morro da Cutia de Agroecologia e condená-los, no limite das responsabilidades individualizadas no acórdão, ao pagamento dos débitos referenciados, que alcançam a totalidade dos valores federais transferidos;
aplicar multas individuais de R$ 9.000,00, R$ 8.000,00 e R$ 40.0000,00, respectivamente, a Stefano Ilha Dissiuta, Lúcia Helena Schardong e ao Instituto Morro da Cutia de Agroecologia. 
Ante o exposto, VOTO no sentido de que o Tribunal adote a minuta de acórdão que ora submeto à deliberação deste Colegiado.
TCU, Sala das Sessões, em 28 de setembro de 2021.
JORGE OLIVEIRA 
Relator